---
title: "Rの基礎"
---

## Rを電卓として使う

Rは高機能な電卓として使えます。コンソールに計算式を入力してEnterを押すと、結果が表示されます。

```{r}
# 四則演算
1 + 2
10 - 3
4 * 5
20 / 4
```

```{r}
# べき乗
2^3
2^10
```

```{r}
# 余りと商
17 %% 5   # 余り
17 %/% 5  # 商
```

## オブジェクト（変数）

計算結果を保存しておくには、オブジェクト（変数）を使います。`<-` で値を代入します。

```{r}
x <- 10
y <- 3
x + y
x * y
```

オブジェクト名は自由につけられますが、以下のルールがあります：

- 英数字とアンダースコア（`_`）、ピリオド（`.`）が使える
- 数字で始めてはいけない
- 大文字と小文字は区別される（`X` と `x` は別物）

```{r}
my_score <- 85
average_score <- 72.5
my_score - average_score
```

## ベクトル

複数の値をまとめて扱うには、ベクトルを使います。`c()` 関数で作成します。

```{r}
scores <- c(80, 75, 90, 85, 70)
scores
```

```{r}
# ベクトルの演算
scores + 10       # 全要素に10を足す
scores * 2        # 全要素を2倍
mean(scores)      # 平均
sum(scores)       # 合計
length(scores)    # 要素数
```

## 関数

関数は「入力を受け取って、何かの処理をして、結果を返す」ものです。

```{r}
# よく使う関数
sqrt(16)          # 平方根
abs(-5)           # 絶対値
round(3.14159, 2) # 四捨五入（小数点以下2桁）
```

```{r}
# 統計関連の関数
x <- c(1, 2, 3, 4, 5, 6, 7, 8, 9, 10)
mean(x)    # 平均
median(x)  # 中央値
sd(x)      # 標準偏差
var(x)     # 分散
min(x)     # 最小値
max(x)     # 最大値
range(x)   # 範囲（最小値と最大値）
```

## ヘルプの見方

関数の使い方がわからないときは、`?` をつけてヘルプを表示できます。

```r
?mean
?round
```

## 練習問題

1. 次の計算をRで行ってください
   - $3 + 5 \times 2$
   - $\sqrt{144}$
   - $2^{8}$

2. 以下の5人のテスト得点について、平均と標準偏差を求めてください
   - 78, 82, 91, 65, 74

3. 1から100までの整数の合計を求めてください（ヒント：`1:100` で連番を作れます）

::: {.callout-tip collapse="true"}
## 解答例

```{r}
# 1
3 + 5 * 2
sqrt(144)
2^8

# 2
scores <- c(78, 82, 91, 65, 74)
mean(scores)
sd(scores)

# 3
sum(1:100)
```
:::
