---
title: "U10. ggplot2: データの可視化"
format:
  html:
    css: ../include/webex.css
    include-after-body: ../include/webex.js
---

```{r setup, include=FALSE}
pacman::p_load(tidyverse, webexercises)
knitr::opts_chunk$set(echo = TRUE, message = FALSE, warning = FALSE)
```

## ユニット概要

**分類**: 幹（全員必須）

**依存関係**: U6 → **U10**、U9 → **U10**

**学習目標**:

- ggplot2の「レイヤの重ね合わせ」という設計思想を理解する
- `aes()`でデータと見た目の対応を指定できる
- 目的に応じた`geom_xxx()`を選択できる
- `facet_wrap()`でグループ別パネルを作成できる
- `labs()`と`theme_xxx()`で図を仕上げられる
- `ggsave()`で図をファイルに保存できる

---

## 事前知識: データはまず可視化するもの

### なぜ可視化が重要か

統計といえば「分析」に注目されがちですが、データ分析で最も重要なステップの1つが**可視化**です。数値の羅列や統計量だけでは見えない情報が、グラフにすると一目でわかることがあります。取得したデータは**まず可視化するもの**と心がけてください。

### ggplot2とは

`ggplot2`は`tidyverse`に含まれる描画パッケージです。`gg`は **Grammar of Graphics**（描画の文法）の略で、図を「文法」に従って組み立てるという発想で設計されています。

ggplot2の基本的な考え方は、**レイヤの積み重ね**です：

1. **キャンバス**を用意する（`ggplot()`）
2. **データと軸の対応**を決める（`aes()`）
3. **図の種類**を重ねる（`geom_xxx()`）
4. **ラベルやテーマ**で仕上げる（`labs()`, `theme_xxx()`）

```r
ggplot(data, aes(x = 変数1, y = 変数2)) +
  geom_point() +
  labs(title = "タイトル") +
  theme_classic()
```

レイヤを`+`で繋いでいく点がポイントです。パイプ演算子（`%>%`）でデータを整形してから`ggplot()`に渡すこともできます。

### aes()（エステティック・マッピング）

`aes()`は、データの変数と図の「見た目」を対応づける関数です。

| パラメータ | 意味 | 例 |
|-----------|------|-----|
| `x` | X軸 | `aes(x = height)` |
| `y` | Y軸 | `aes(y = weight)` |
| `color` | 点や線の色 | `aes(color = Species)` |
| `fill` | 塗りつぶしの色 | `aes(fill = team)` |
| `shape` | 点の形 | `aes(shape = group)` |
| `size` | 点のサイズ | `aes(size = salary)` |

`aes()`の中に指定すると、データの値に応じて自動的に色や形が変わります。

### 主なgeom一覧

| geom | 用途 | 適するデータ |
|------|------|-------------|
| `geom_point()` | 散布図 | 連続×連続 |
| `geom_line()` | 折れ線グラフ | 時系列・順序データ |
| `geom_histogram()` | ヒストグラム | 連続変数の分布 |
| `geom_density()` | 密度プロット | 連続変数の分布（滑らか） |
| `geom_bar()` | 棒グラフ（度数） | カテゴリ変数 |
| `geom_col()` | 棒グラフ（値指定） | 集計済みデータ |
| `geom_boxplot()` | 箱ひげ図 | グループ間の分布比較 |
| `geom_violin()` | バイオリンプロット | 分布の形状比較 |
| `geom_smooth()` | 回帰線・平滑化曲線 | トレンドの可視化 |

---

## ランクC: 基礎知識を確認しよう

### 10-C-1

ggplot2でレイヤを重ねるときに使う演算子はどれですか？

`r mcq(c("%>%", answer = "+", "|>", "&"))`

`r hide("解説")`
ggplot2ではレイヤを`+`で重ねます。パイプ演算子（`%>%`）はデータをggplotに渡すときに使いますが、レイヤの追加には使えません。

```r
# パイプでデータを渡し、+でレイヤを重ねる
iris %>%
  ggplot(aes(x = Sepal.Length, y = Sepal.Width)) +
  geom_point()
```
`r unhide()`

---

### 10-C-2

`aes()`関数の役割は何ですか？

`r mcq(c("図のテーマを設定する", "データを読み込む", answer = "データの変数と図の見た目を対応づける", "図をファイルに保存する"))`

`r hide("解説")`
`aes()`はaesthetic mappings（エステティック・マッピング）の略で、データの変数をx軸、y軸、色、形、サイズなどの見た目に対応づけます。
`r unhide()`

---

### 10-C-3

散布図を描くためのgeomはどれですか？

`r mcq(c("geom_bar()", "geom_histogram()", answer = "geom_point()", "geom_line()"))`

`r hide("解説")`
`geom_point()`は2つの連続変数の関係を点で表す散布図を描きます。`geom_bar()`は棒グラフ、`geom_histogram()`はヒストグラム、`geom_line()`は折れ線グラフです。
`r unhide()`

---

### 10-C-4

`aes(color = Species)`と書くと何が起きますか？

`r mcq(c("全ての点がSpeciesという色になる", answer = "Speciesの水準ごとに自動的に色が変わる", "エラーになる", "色が消える"))`

`r hide("解説")`
`aes()`の中で`color = Species`と指定すると、Speciesの水準（setosa, versicolor, virginica）ごとに異なる色が自動的に割り当てられ、凡例も表示されます。`aes()`の外で`color = "red"`のように固定値を指定する場合とは意味が異なります。
`r unhide()`

---

### 10-C-5

`facet_wrap(~Species)`は何をしますか？

`r mcq(c("Speciesで色を変える", "Speciesの度数を数える", answer = "Speciesの水準ごとに別パネルに分割する", "Speciesでデータを並べ替える"))`

`r hide("解説")`
`facet_wrap()`はデータをグループごとに分割し、それぞれを別の小さなパネル（ファセット）に表示します。1つの図の中でグループ間の比較ができます。
`r unhide()`

---

### 10-C-6

ggplot2のデフォルトの背景色はグレーである。白い背景にするにはどうすればよいですか？

`r mcq(c("background = 'white' を指定する", answer = "theme_classic() や theme_bw() を追加する", "color = 'white' を指定する", "背景色は変更できない"))`

`r hide("解説")`
ggplot2のデフォルトテーマは`theme_gray()`で背景がグレーです。白い背景にするには`theme_classic()`や`theme_bw()`を使います。

```r
ggplot(iris, aes(x = Sepal.Length)) +
  geom_histogram() +
  theme_classic()  # 白背景、枠線あり
```

日本心理学会の投稿規定では白背景が推奨されています。
`r unhide()`

---

### 10-C-7

`labs(x = "身長", y = "体重", title = "散布図")`は何を設定していますか？

`r mcq(c("データの変数名", "ファイル名", answer = "軸ラベルと図のタイトル", "凡例の位置"))`

`r hide("解説")`
`labs()`は図のラベル（labels）を設定する関数です。`x`でX軸名、`y`でY軸名、`title`でタイトル、`subtitle`でサブタイトル、`caption`でキャプション、`color`や`fill`で凡例タイトルを指定できます。
`r unhide()`

---

### 10-C-8

`ggsave()`関数の主な役割は何ですか？

`r mcq(c("データを保存する", "スクリプトを保存する", answer = "ggplotの図をファイルに保存する", "RStudioの設定を保存する"))`

`r hide("解説")`
`ggsave()`はggplotで作成した図をPNG、PDF、SVGなどの形式でファイルに保存する関数です。

```r
ggsave("figure.png", width = 6, height = 4, dpi = 300)
```

引数で解像度（dpi）やサイズ（width, height）を指定できます。
`r unhide()`

---

## ランクB: 実践スキルを磨こう

### 10-B-1

`iris`データセットを使って、`Sepal.Length`（X軸）と`Sepal.Width`（Y軸）の散布図を描いてください。

`r hide("模範解答")`
```{r}
iris %>%
  ggplot2::ggplot(ggplot2::aes(x = Sepal.Length, y = Sepal.Width)) +
  ggplot2::geom_point()
```

`ggplot()`でキャンバスを用意し、`aes()`で軸を指定、`geom_point()`で点を描きます。
`r unhide()`

---

### 10-B-2

10-B-1の散布図で、Speciesごとに点の色を変えてください。さらに軸ラベルとタイトルをつけてください。

`r hide("ヒント")`
`aes()`の中に`color = Species`を追加します。`labs()`でラベルを設定します。
`r unhide()`

`r hide("模範解答")`
```{r}
iris %>%
  ggplot2::ggplot(ggplot2::aes(x = Sepal.Length, y = Sepal.Width, color = Species)) +
  ggplot2::geom_point() +
  ggplot2::labs(
    x = "がく片の長さ (cm)",
    y = "がく片の幅 (cm)",
    title = "アヤメ3種のがく片サイズ",
    color = "種"
  )
```
`r unhide()`

---

### 10-B-3

`iris`データの`Sepal.Length`のヒストグラムを描いてください。ビン幅を0.3に設定し、テーマを`theme_classic()`にしてください。

`r hide("ヒント")`
`geom_histogram(binwidth = 0.3)`でビン幅を指定します。
`r unhide()`

`r hide("模範解答")`
```{r}
iris %>%
  ggplot2::ggplot(ggplot2::aes(x = Sepal.Length)) +
  ggplot2::geom_histogram(binwidth = 0.3, fill = "steelblue", color = "white") +
  ggplot2::labs(x = "がく片の長さ (cm)", y = "度数") +
  ggplot2::theme_classic()
```

`fill`は棒の塗りつぶし色、`color`は棒の枠線の色です。これらは`aes()`の外に書いているので、全ての棒に同じ色が適用されます。
`r unhide()`

---

### 10-B-4

`iris`データで、Speciesごとの`Petal.Length`の分布を箱ひげ図で比較してください。

`r hide("模範解答")`
```{r}
iris %>%
  ggplot2::ggplot(ggplot2::aes(x = Species, y = Petal.Length, fill = Species)) +
  ggplot2::geom_boxplot() +
  ggplot2::labs(x = "種", y = "花弁の長さ (cm)") +
  ggplot2::theme_bw()
```

箱ひげ図は中央値、四分位範囲、外れ値を一目で把握できるので、グループ間の比較に便利です。
`r unhide()`

---

### 10-B-5

`iris`データの散布図（`Sepal.Length` × `Sepal.Width`）をSpeciesごとに別パネルに分割してください。

`r hide("ヒント")`
`facet_wrap(~Species)`を追加します。
`r unhide()`

`r hide("模範解答")`
```{r}
iris %>%
  ggplot2::ggplot(ggplot2::aes(x = Sepal.Length, y = Sepal.Width)) +
  ggplot2::geom_point() +
  ggplot2::facet_wrap(~Species) +
  ggplot2::labs(x = "がく片の長さ", y = "がく片の幅") +
  ggplot2::theme_bw()
```

`facet_wrap()`でSpeciesの3水準がそれぞれ別パネルに表示されます。全パネルで軸の範囲が揃うので、比較が容易です。
`r unhide()`

---

### 10-B-6

`iris`データの散布図に回帰直線を追加してください。Speciesごとに色分けし、それぞれに回帰直線を引いてください。

`r hide("ヒント")`
`geom_smooth(method = "lm")`で回帰直線を追加します。`aes(color = Species)`がggplot全体に設定されていれば、geom_smoothもSpeciesごとに分かれます。
`r unhide()`

`r hide("模範解答")`
```{r}
iris %>%
  ggplot2::ggplot(ggplot2::aes(x = Sepal.Length, y = Sepal.Width, color = Species)) +
  ggplot2::geom_point() +
  ggplot2::geom_smooth(method = "lm", se = FALSE) +
  ggplot2::labs(x = "がく片の長さ", y = "がく片の幅") +
  ggplot2::theme_classic()
```

`se = FALSE`で信頼区間の帯を非表示にしています。`method = "lm"`は線形回帰です。
`r unhide()`

---

### 10-B-7

`BaseballDecade.csv`を読み込み、球団（team）ごとの選手数を棒グラフで表示してください。横向きにして、選手数が多い順に並べてください。

`r hide("ヒント")`
`coord_flip()`で横向きにできます。`reorder()`で並べ替えができます。
`r unhide()`

`r hide("模範解答")`
```{r}
readr::read_csv("../data/BaseballDecade.csv") %>%
  dplyr::filter(Year == "2020年度") %>%
  ggplot2::ggplot(ggplot2::aes(x = stats::reorder(team, team, length))) +
  ggplot2::geom_bar(fill = "steelblue") +
  ggplot2::coord_flip() +
  ggplot2::labs(x = "球団", y = "選手数") +
  ggplot2::theme_classic()
```

`reorder(team, team, length)`は、teamをその出現回数（length）で並べ替えます。`coord_flip()`で軸を反転させると、長い球団名も読みやすくなります。
`r unhide()`

---

### 10-B-8

`BaseballDecade.csv`から2020年度のデータを使い、身長（height）と体重（weight）の散布図を描いてください。守備位置（position）で色分けし、テーマは`theme_bw()`にしてください。

`r hide("模範解答")`
```{r}
readr::read_csv("../data/BaseballDecade.csv") %>%
  dplyr::filter(Year == "2020年度") %>%
  ggplot2::ggplot(ggplot2::aes(x = height, y = weight, color = position)) +
  ggplot2::geom_point(alpha = 0.7) +
  ggplot2::labs(x = "身長 (cm)", y = "体重 (kg)", color = "守備位置") +
  ggplot2::theme_bw()
```

`alpha = 0.7`で点を少し透明にすると、重なった点が見やすくなります。
`r unhide()`

---

### 10-B-9

`iris`データをロング型に変換し（U8で学んだ`pivot_longer()`を使って）、4つの測定値の分布をSpeciesごとに密度プロットで比較してください。`facet_wrap()`で測定値ごとにパネルを分けてください。

`r hide("ヒント")`
`pivot_longer(-Species)`でロング化すると、`name`列に測定値名、`value`列に値が入ります。`facet_wrap(~name, scales = "free")`で各パネルの軸範囲を独立させます。
`r unhide()`

`r hide("模範解答")`
```{r}
iris %>%
  tidyr::pivot_longer(-Species) %>%
  ggplot2::ggplot(ggplot2::aes(x = value, fill = Species)) +
  ggplot2::geom_density(alpha = 0.5) +
  ggplot2::facet_wrap(~name, scales = "free") +
  ggplot2::labs(x = "値", y = "密度", fill = "種") +
  ggplot2::theme_bw()
```

U7（dplyr）→ U8（tidyr）→ U10（ggplot2）の連携です。データの整形と可視化を組み合わせることで、柔軟な分析が可能になります。
`r unhide()`

---

### 10-B-10

10-B-9で作成した図を`ggsave()`でPNGファイルとして保存するコードを書いてください。解像度300dpi、サイズは幅8インチ×高さ6インチにしてください。

`r hide("模範解答")`
```{r, eval=FALSE}
p <- iris %>%
  tidyr::pivot_longer(-Species) %>%
  ggplot2::ggplot(ggplot2::aes(x = value, fill = Species)) +
  ggplot2::geom_density(alpha = 0.5) +
  ggplot2::facet_wrap(~name, scales = "free") +
  ggplot2::labs(x = "値", y = "密度", fill = "種") +
  ggplot2::theme_bw()

ggplot2::ggsave("iris_density.png", plot = p, width = 8, height = 6, dpi = 300)
```

ggplotオブジェクトを`p`に保存してから`ggsave()`に渡しています。`plot`引数を省略すると、最後に表示した図が保存されます。
`r unhide()`

---

## ランクA: AI協働に挑戦しよう

### 10-A-1

**課題**: `BaseballDecade.csv`を使って、「球団ごとの年俸分布の年度変化」を可視化してください。

どのようなグラフが適切か（箱ひげ図、バイオリンプロット、リッジプロット等）をAIと相談しながら決め、完成させてください。

考えるポイント：

- 全球団を1つの図に収めるか、facetで分割するか
- 年俸の分布の偏り（外れ値の多さ）にどう対処するか
- 見やすい配色やテーマの選択

**提出物**: AIとの対話ログ、完成したコードと図、選んだグラフの理由。

---

### 10-A-2

**課題**: [R Graph Gallery](https://r-graph-gallery.com/) を見て、自分の卒論で使えそうな図を1つ選んでください。

AIに相談しながら、`iris`または`BaseballDecade.csv`のデータでその図を再現してみてください。

**提出物**: 選んだ図のURL、再現コード、元の図との違い・工夫した点。

---

### 10-A-3

**課題**: 以下の4つの図を1枚にまとめた複合図を作成してください。

1. 身長のヒストグラム
2. 体重のヒストグラム
3. 身長×体重の散布図（守備位置で色分け）
4. 球団ごとの平均年俸の棒グラフ

AIに相談しながら、`patchwork`パッケージなどを使ってレイアウトを整えてください。

**提出物**: AIとの対話の記録、完成した複合図のコード。

---

## まとめ

このユニットでは、ggplot2によるデータの可視化を学びました：

- **基本構造**: `ggplot()` + `aes()` + `geom_xxx()` のレイヤ構造
- **散布図・ヒストグラム・箱ひげ図・棒グラフ・密度プロット** など目的に応じたgeomの使い分け
- **色分け・形分け**: `aes(color = ...)`, `aes(shape = ...)`
- **ファセット**: `facet_wrap()`でグループ別パネル表示
- **仕上げ**: `labs()`でラベル、`theme_xxx()`でテーマ設定
- **保存**: `ggsave()`でファイル出力

ggplot2はdplyr（U7）やtidyr（U8）と組み合わせることで真価を発揮します。データの整形→可視化の流れをパイプで繋げて書けるようになりましょう。

---

進捗: あなたは今 **10-C-8** まで完了しました！（と仮定）次は **10-B-1** に進みましょう。
