---
title: "U13. 回帰モデル"
format:
  html:
    css:
      - ../include/webex.css
    include-after-body: ../include/webex.js
---

```{r setup, include=FALSE}
pacman::p_load(webexercises, tidyverse, ragg)
knitr::opts_chunk$set(echo = TRUE, message = FALSE, warning = FALSE,
                      dev = "ragg_png")
```

## ユニット概要

| 項目 | 内容 |
|------|------|
| 分類 | 幹（全員必須） |
| 前提 | U12（統計的推測の基礎） |
| 次のユニット | なし（幹ユニットの終点） |
| 使用データ | BaseballDecade.csv, iris |
| 学習目標 | 回帰分析の考え方と最小二乗法を理解する / 単回帰・重回帰をRで実行し結果を解釈できる / モデルの診断と仮定の確認ができる / モデル選択の基準（AIC等）を理解する |

---

## 事前知識

### 回帰分析とは

**回帰分析（regression analysis）** は、ある変数（**目的変数** / 従属変数）を他の変数（**説明変数** / 独立変数）で予測・説明するための統計手法です。

例えば、「身長から体重を予測できるか？」「練習時間とテストの点数に関係はあるか？」といった問いに答えるために使います。

### 単回帰モデル

説明変数が1つの場合を **単回帰（simple regression）** と呼びます。

$$
y_i = \beta_0 + \beta_1 x_i + e_i
$$

- $y_i$: 目的変数（$i$ 番目の観測値）
- $x_i$: 説明変数
- $\beta_0$: 切片（intercept）。$x = 0$ のときの $y$ の期待値
- $\beta_1$: 傾き（slope）。$x$ が1単位増えたとき $y$ がどれだけ変化するか
- $e_i$: 残差（誤差項）。モデルで説明できないばらつき

```{r}
#| echo: true
#| eval: true

# 単回帰の例: irisのSepal.LengthからPetal.Lengthを予測
model_simple <- lm(Petal.Length ~ Sepal.Length, data = iris)
summary(model_simple)
```

出力の読み方:

- `Coefficients`: 回帰係数の推定値、標準誤差、t値、p値
- `(Intercept)`: 切片 $\hat{\beta}_0$
- `Sepal.Length`: 傾き $\hat{\beta}_1$（萼片長が1cm増えると花弁長が約1.86cm増える）
- `Multiple R-squared`: 決定係数 $R^2$（モデルがデータの変動をどれだけ説明しているか）
- `F-statistic`: モデル全体の有意性検定

```{r}
#| echo: true
#| eval: true

# 回帰直線の可視化
iris %>%
  ggplot(aes(x = Sepal.Length, y = Petal.Length)) +
  geom_point(alpha = 0.5) +
  geom_smooth(method = "lm", se = TRUE, color = "steelblue") +
  labs(title = "単回帰: 萼片長から花弁長を予測",
       x = "Sepal.Length (cm)", y = "Petal.Length (cm)") +
  theme_minimal()
```

### 最小二乗法

回帰係数は **最小二乗法（OLS: Ordinary Least Squares）** で推定されます。残差の二乗和を最小にする $\beta_0, \beta_1$ を見つけます。

$$
\min_{\beta_0, \beta_1} \sum_{i=1}^{n} (y_i - \beta_0 - \beta_1 x_i)^2
$$

```{r}
#| echo: true
#| eval: true

# 残差の可視化
iris_pred <- iris %>%
  dplyr::mutate(
    predicted = predict(model_simple),
    residual = Petal.Length - predicted
  )

iris_pred %>%
  ggplot(aes(x = Sepal.Length, y = Petal.Length)) +
  geom_segment(aes(xend = Sepal.Length, yend = predicted),
               color = "red", alpha = 0.3) +
  geom_point(alpha = 0.5) +
  geom_line(aes(y = predicted), color = "steelblue", linewidth = 1) +
  labs(title = "残差（赤い線）= 観測値とモデル予測値のずれ",
       x = "Sepal.Length (cm)", y = "Petal.Length (cm)") +
  theme_minimal()
```

### 重回帰モデル

説明変数が複数の場合を **重回帰（multiple regression）** と呼びます。

$$
y_i = \beta_0 + \beta_1 x_{i1} + \beta_2 x_{i2} + \cdots + \beta_p x_{ip} + e_i
$$

重回帰の係数は **偏回帰係数（partial regression coefficient）** と呼ばれ、「他の説明変数を一定にしたとき」の効果を表します。

```{r}
#| echo: true
#| eval: true

# 重回帰の例
model_multi <- lm(Petal.Length ~ Sepal.Length + Sepal.Width, data = iris)
summary(model_multi)
```

### 決定係数 $R^2$ と自由度調整済み $R^2$

- **$R^2$（決定係数）**: モデルが目的変数の変動をどれだけ説明しているか（0〜1）
- **調整済み $R^2$**: 説明変数を増やすだけで $R^2$ が上がる問題を補正したもの

$$
R^2 = 1 - \frac{\sum(y_i - \hat{y}_i)^2}{\sum(y_i - \bar{y})^2}
$$

説明変数を増やせば $R^2$ は必ず上がりますが、それがモデルの改善かどうかは別問題です。調整済み $R^2$ やAIC/BICで判断します。

### モデルの診断

回帰分析にはいくつかの **仮定** があります。結果を信頼するには、これらを確認する必要があります。

1. **残差の正規性**: 残差が正規分布に従う
2. **等分散性**: 残差の分散が一定（予測値に依存しない）
3. **独立性**: 残差同士が独立
4. **多重共線性がない**: 説明変数間の相関が強すぎない

```{r}
#| echo: true
#| eval: true
#| fig.height: 8

# 診断プロット（4枚）
par(mfrow = c(2, 2))
plot(model_simple)
par(mfrow = c(1, 1))
```

- **左上（Residuals vs Fitted）**: 残差と予測値の関係。パターンがなければOK
- **右上（Q-Q plot）**: 残差の正規性。点が直線に乗っていればOK
- **左下（Scale-Location）**: 等分散性の確認。水平な帯状ならOK
- **右下（Residuals vs Leverage）**: 影響力の大きい外れ値の検出

### モデル選択: AIC と BIC

複数のモデルを比較するとき、**AIC（赤池情報量規準）** や **BIC（ベイズ情報量規準）** を使います。

- **AIC**: $-2 \ln L + 2k$（$L$: 尤度、$k$: パラメータ数）
- **BIC**: $-2 \ln L + k \ln n$（BICはAICよりパラメータ数へのペナルティが大きい）

いずれも **値が小さいほど良いモデル** です。

```{r}
#| echo: true
#| eval: true

# 2つのモデルのAIC比較
model1 <- lm(Petal.Length ~ Sepal.Length, data = iris)
model2 <- lm(Petal.Length ~ Sepal.Length + Sepal.Width, data = iris)
model3 <- lm(Petal.Length ~ Sepal.Length + Sepal.Width + Species, data = iris)

AIC(model1, model2, model3)
```

### 一般線型モデルとしての統一

実は、U12で学んだt検定や分散分析も **回帰分析の特殊なケース** です。

- **1標本t検定**: $y_i = \beta_0 + e_i$（切片のみモデル）で $\beta_0 = \mu_0$ を検定
- **対応のないt検定**: $y_i = \beta_0 + \beta_1 x_i + e_i$ で $x$ はグループを示すダミー変数

```{r}
#| echo: true
#| eval: true

# t検定と回帰分析は同じ結果を返す
iris_sub <- iris %>% dplyr::filter(Species %in% c("setosa", "versicolor"))

# t検定
t_result <- t.test(Petal.Length ~ Species, data = iris_sub, var.equal = TRUE)

# 回帰分析
lm_result <- lm(Petal.Length ~ Species, data = iris_sub)

cat(sprintf("t検定のt値: %.4f\n", t_result$statistic))
cat(sprintf("回帰分析のt値: %.4f\n", summary(lm_result)$coefficients[2, 3]))
```

t値の絶対値が一致することを確認してください（符号は群の順序で反転する場合があります）。

---

## ランクC: 基礎知識

### 13-C-1

回帰分析において、$y = \beta_0 + \beta_1 x + e$ の $e$ は何を表すか。

`r mcq(c("説明変数", "目的変数", answer = "残差（誤差項）", "切片"))`

### 13-C-2

単回帰で傾き $\beta_1 = 2.5$ のとき、$x$ が1単位増えると $y$ はどうなるか。

`r mcq(c("2.5倍になる", answer = "2.5増える", "2.5%増える", "変わらない"))`

### 13-C-3

Rで回帰分析を行う関数は `lm()` である。

`r torf(TRUE)`

### 13-C-4

決定係数 $R^2 = 0.75$ のとき、モデルは目的変数の変動の75%を説明している。

`r torf(TRUE)`

### 13-C-5

重回帰分析の偏回帰係数は、「他の説明変数を一定にしたとき」の効果を表す。

`r torf(TRUE)`

### 13-C-6

説明変数を増やすと $R^2$ はどうなるか。

`r mcq(c(answer = "必ず同じか大きくなる", "必ず小さくなる", "増えることも減ることもある", "変わらない"))`

### 13-C-7

AICによるモデル選択では、AICの値がどちらのモデルを選ぶべきか。

`r mcq(c(answer = "小さい方", "大きい方", "0に近い方", "1に近い方"))`

### 13-C-8

`summary(lm_result)` の出力に含まれる `Pr(>|t|)` は何を表すか。

`r mcq(c("決定係数", "標準誤差", answer = "各係数がゼロであるという帰無仮説のp値", "AIC"))`

### 13-C-9

回帰分析の仮定として「残差の正規性」がある。これを確認するのに適したプロットはどれか。

`r mcq(c("散布図", "棒グラフ", answer = "Q-Qプロット", "ヒストグラム（の目的変数）"))`

### 13-C-10

t検定は回帰分析の特殊なケースとみなすことができる。

`r torf(TRUE)`

---

## ランクB: 実践スキル

### 13-B-1

irisデータで、`Sepal.Length` を説明変数、`Petal.Length` を目的変数とする単回帰分析を行い、`summary()` で結果を確認しなさい。傾きの推定値とp値を読み取ること。

`r hide("模範解答")`

```{r}
model <- lm(Petal.Length ~ Sepal.Length, data = iris)
summary(model)
```

- 傾き（Sepal.Length）: 約1.86（p < .001）
- 萼片長が1cm長いと、花弁長は約1.86cm長い
- $R^2$ = 0.76: モデルは変動の約76%を説明

`r unhide()`

### 13-B-2

上の単回帰モデルの結果を散布図と回帰直線で可視化しなさい。`geom_smooth(method = "lm")` を使うこと。

`r hide("模範解答")`

```{r}
iris %>%
  ggplot(aes(x = Sepal.Length, y = Petal.Length)) +
  geom_point(alpha = 0.5) +
  geom_smooth(method = "lm", se = TRUE) +
  labs(x = "Sepal.Length (cm)", y = "Petal.Length (cm)",
       title = "単回帰: 萼片長 → 花弁長") +
  theme_minimal()
```

`r unhide()`

### 13-B-3

irisデータで、`Sepal.Length`、`Sepal.Width`、`Petal.Width` の3変数を説明変数、`Petal.Length` を目的変数とする重回帰分析を行いなさい。どの変数が有意か確認すること。

`r hide("模範解答")`

```{r}
model_multi <- lm(Petal.Length ~ Sepal.Length + Sepal.Width + Petal.Width,
                  data = iris)
summary(model_multi)
```

3変数すべてが有意（p < .05）であり、調整済み $R^2$ は約0.97と非常に高いことがわかります。

`r unhide()`

### 13-B-4

BaseballDecade.csvを読み込み、野手（AtBats > 0）のデータで `salary`（年俸）を目的変数、`Hit`（安打数）を説明変数とする単回帰分析を行いなさい。

`r hide("模範解答")`

```{r}
bb <- readr::read_csv("../data/BaseballDecade.csv")

bb_bat <- bb %>% dplyr::filter(AtBats > 0)

model_bb <- lm(salary ~ Hit, data = bb_bat)
summary(model_bb)
```

```{r}
bb_bat %>%
  ggplot(aes(x = Hit, y = salary)) +
  geom_point(alpha = 0.3) +
  geom_smooth(method = "lm", se = TRUE, color = "steelblue") +
  labs(title = "安打数と年俸の関係",
       x = "安打数", y = "年俸（万円）") +
  theme_minimal()
```

`r unhide()`

### 13-B-5

BaseballDecade.csvの野手データで、`salary` を目的変数に、`Hit`、`HR`、`Games` を説明変数とする重回帰モデルを作成し、`plot()` で4枚の診断プロットを描きなさい。残差の正規性や等分散性について気づいたことを述べること。

`r hide("模範解答")`

```{r}
#| fig.height: 8

bb_bat <- bb %>%
  dplyr::filter(AtBats > 0) %>%
  tidyr::drop_na(Hit, HR, Games, salary)

model_bb2 <- lm(salary ~ Hit + HR + Games, data = bb_bat)

par(mfrow = c(2, 2))
plot(model_bb2)
par(mfrow = c(1, 1))
```

- Residuals vs Fitted: 右に行くほど残差が広がる傾向（等分散性の仮定が怪しい）
- Q-Qプロット: 右端が直線から外れている（右裾が重い＝高年俸の外れ値）
- 年俸データは正の歪みが強いため、対数変換 `log(salary)` の使用を検討すべきです

`r unhide()`

### 13-B-6

13-B-5の問題点を踏まえて、目的変数を `log(salary)` に変換した重回帰モデルを作成し、診断プロットが改善されるか確認しなさい。

`r hide("模範解答")`

```{r}
#| fig.height: 8

model_log <- lm(log(salary) ~ Hit + HR + Games, data = bb_bat)
summary(model_log)

par(mfrow = c(2, 2))
plot(model_log)
par(mfrow = c(1, 1))
```

対数変換により残差の分布が改善されます。年俸のような右に裾が長い変数では、対数変換が有効な場合が多いです。

`r unhide()`

### 13-B-7

irisデータで以下の3つのモデルを作成し、`AIC()` で比較しなさい。どのモデルが最も良いか。

- モデル1: `Petal.Length ~ Sepal.Length`
- モデル2: `Petal.Length ~ Sepal.Length + Sepal.Width`
- モデル3: `Petal.Length ~ Sepal.Length + Sepal.Width + Petal.Width`

`r hide("模範解答")`

```{r}
m1 <- lm(Petal.Length ~ Sepal.Length, data = iris)
m2 <- lm(Petal.Length ~ Sepal.Length + Sepal.Width, data = iris)
m3 <- lm(Petal.Length ~ Sepal.Length + Sepal.Width + Petal.Width, data = iris)

AIC(m1, m2, m3)
BIC(m1, m2, m3)
```

AIC・BICともにモデル3が最小であり、3変数モデルが最も良いと判断できます。

`r unhide()`

### 13-B-8

`step()` 関数を使って、irisデータの `Petal.Length` を目的変数とするモデルの変数選択を自動で行いなさい。フルモデル（全変数）から出発して後退法（backward）で選択すること。

`r hide("模範解答")`

```{r}
full_model <- lm(Petal.Length ~ Sepal.Length + Sepal.Width + Petal.Width,
                 data = iris)

best_model <- step(full_model, direction = "backward", trace = 1)
summary(best_model)
```

`step()` はAICを基準にして変数を1つずつ除外し、AICが最小になるモデルを選択します。`trace = 1` で選択過程が表示されます。

`r unhide()`

### 13-B-9

回帰モデルで予測を行いなさい。irisの単回帰モデル（`Petal.Length ~ Sepal.Length`）を使い、`Sepal.Length` が 5.0, 6.0, 7.0 のときの `Petal.Length` の予測値と95%予測区間を求めること。

`r hide("模範解答")`

```{r}
model <- lm(Petal.Length ~ Sepal.Length, data = iris)

new_data <- tibble(Sepal.Length = c(5.0, 6.0, 7.0))
predictions <- predict(model, newdata = new_data, interval = "prediction")

cbind(new_data, predictions)
```

- `fit`: 予測値（点推定）
- `lwr`, `upr`: 95%予測区間（個々の新しい観測値がこの範囲に入ると期待される）

`r unhide()`

### 13-B-10

irisの `setosa` と `versicolor` について、`Petal.Length` の群間比較を回帰分析で行い、`t.test(var.equal = TRUE)` の結果と比較しなさい。t値が一致する（符号が逆の場合もある）ことを確認すること。

`r hide("模範解答")`

```{r}
iris_sub <- iris %>% dplyr::filter(Species %in% c("setosa", "versicolor"))

# t検定
t_result <- t.test(Petal.Length ~ Species, data = iris_sub, var.equal = TRUE)

# 回帰分析
lm_result <- lm(Petal.Length ~ Species, data = iris_sub)

cat("--- t検定 ---\n")
cat(sprintf("t値: %.4f, p値: %.6f\n", t_result$statistic, t_result$p.value))

cat("\n--- 回帰分析 ---\n")
cat(sprintf("t値: %.4f, p値: %.6f\n",
            summary(lm_result)$coefficients[2, 3],
            summary(lm_result)$coefficients[2, 4]))
```

t検定と回帰分析が本質的に同じ分析であることが確認できます。

`r unhide()`

---

## ランクA: AI協働

### 13-A-1

BaseballDecade.csvの野手データを使い、生成AIと協力して「年俸を予測する最良のモデル」を構築してください。

以下の手順で進めること:

1. どの変数を説明変数の候補にすべきかAIに相談する
2. モデルを複数作成し、AIC/BICで比較する
3. 診断プロットを見せてAIに「このモデルの問題点は何か」を聞く
4. 問題があれば変数変換や交互作用項の追加などの改善策をAIに提案してもらう
5. 最終的なモデルの結果を解釈し、「安打数が10本増えると年俸はどの程度変わるか」のような具体的な予測を行う

AIの提案を **必ず自分で実行して確認** すること。

### 13-A-2

生成AIに「回帰分析の仮定が満たされないとき、どのような代替手法があるか」を聞いてください。以下の状況それぞれについて、AIの提案する手法をRで実際に試してみましょう:

1. 目的変数と説明変数の関係が直線ではない場合
2. 目的変数が0/1の二値変数の場合（ロジスティック回帰）
3. 外れ値の影響が大きい場合

AIとの対話で学んだことを、3つの場面ごとに要約してください。

---

## まとめ

このユニットで学んだこと:

- **回帰分析の基本**: $y = \beta_0 + \beta_1 x + e$ で変数間の関係をモデル化する
- **最小二乗法**: 残差の二乗和を最小化して係数を推定する
- **重回帰**: 複数の説明変数を使い、偏回帰係数で各変数の「独自の効果」を評価する
- **決定係数 $R^2$**: モデルの説明力の指標。ただし変数を増やせば必ず上がるため、調整済み $R^2$ やAICで判断する
- **モデル診断**: 残差の正規性、等分散性、多重共線性を確認する
- **モデル選択**: AIC/BICや `step()` で最適なモデルを選ぶ
- **一般線型モデル**: t検定や分散分析は回帰分析の特殊なケース

これで幹ユニット（U1〜U13）は完了です。ここまでの知識があれば、データの読み込みから分析・可視化・推測まで一通りの流れを自力で行えるはずです。枝ユニット（U3, U14〜U19, U21〜U23）に進んで、さらに専門的なスキルを身につけましょう。

<!-- 進捗: C10/B10/A2 -->
