---
title: "U16. 行と列をまたぐ分析"
format:
  html:
    css: ../include/webex.css
    include-after-body: ../include/webex.js
---

```{r setup, include=FALSE}
pacman::p_load(webexercises, tidyverse, ragg)
knitr::opts_chunk$set(echo = TRUE, message = FALSE, warning = FALSE,
                      dev = "ragg_png")
```

## ユニット概要

| 項目 | 内容 |
|------|------|
| 分類 | 枝（選択） |
| 前提 | U14（多変量解析・行方向）、U15（多変量解析・列方向） |
| 次のユニット | -- |
| 使用データ | iris, psych::bfi, exametrika::J35S515 |
| 学習目標 | バイプロットの読み方を理解する / 対応分析の考え方と実行方法を知る / バイクラスタリングの概念と出力を解釈できる / 偏相関ネットワークの可視化と中心性指標を理解する |

---

## 事前知識

### 行と列を同時に見る視点

U14では行方向（変数の要約: PCA、因子分析、SEM）、U15では列方向（個体の分類: クラスタリング、MDS）の分析を学びました。しかし実際のデータ分析では、変数と個体の関係を**同時に**把握したい場面が少なくありません。

たとえば、次のような問いを考えてみましょう。

- 「この個体はどの変数の方向に特徴的か」（バイプロット）
- 「カテゴリ変数の行と列のカテゴリはどう対応しているか」（対応分析）
- 「テストの受検者と項目を同時に分類すると、どのような構造が見えるか」（バイクラスタリング）
- 「変数同士の純粋な関連を、他の変数の影響を除いた上で可視化するとどうなるか」（ネットワーク分析）

これらはいずれも、データの行と列を**またぐ**視点を持つ手法です。このユニットでは、それぞれの基本的な考え方と R での実行方法を学びます。

### バイプロット（Biplot）

**バイプロット**は、主成分分析（PCA）の結果において、**個体の主成分得点**と**変数の負荷量**を同一の二次元平面上にプロットした図です。U14で `biplot()` を少し見ましたが、ここでその読み方を詳しく学びます。

#### バイプロットの読み方

バイプロットには以下の情報が含まれます。

- **点（数字やラベル）**: 各個体の主成分得点。第1主成分（横軸）と第2主成分（縦軸）上の位置を表す
- **矢印（ベクトル）**: 各変数の負荷量。矢印の方向と長さに意味がある

矢印の解釈ルールは次の通りです。

| 矢印の特徴 | 意味 |
|------------|------|
| 矢印が長い | その変数は主成分との関連が強い |
| 矢印が短い | その変数は主成分で説明しにくい |
| 2つの矢印が同じ方向 | 2変数は正の相関が高い |
| 2つの矢印が反対方向 | 2変数は負の相関が高い |
| 2つの矢印が直交 | 2変数はほぼ無相関 |

ある個体（点）が特定の矢印の方向に位置していれば、その個体はその変数の値が大きい傾向にあることを示します。

#### irisデータによるバイプロット

```{r}
#| echo: true
#| eval: true

# irisの数値4変数でPCA
pca_result <- prcomp(iris[, 1:4], scale. = TRUE)

# バイプロット
biplot(pca_result, scale = 0,
       main = "バイプロット（iris）",
       xlab = "PC1", ylab = "PC2")
```

この図から、Petal.Length と Petal.Width は同じ方向（右下）を指しており、強い正の相関があることが読み取れます。Sepal.Width はこれらとほぼ反対方向を指しており、花弁の大きさとがく片の幅には負の関係があることがわかります。右側に位置する個体は花弁が大きい個体（virginica など）です。

### 対応分析（Correspondence Analysis）

**対応分析**は、クロス集計表（分割表）に対して適用する手法で、行カテゴリと列カテゴリの関連を二次元平面上に可視化します。質的変数に対する PCA 的な手法と言えます。双対尺度法（Dual Scaling）や数量化III類と原理的に同じものです。

#### 対応分析の考え方

- クロス集計表の各セルの頻度から、行と列の独立性からの乖離（残差）を分析する
- 行カテゴリと列カテゴリを同じ空間にプロットし、近い位置にあるカテゴリ同士は関連が強い
- **イナーシャ（inertia）**: 対応分析における「分散」に相当する量。全イナーシャに対する各次元の寄与率で、説明力を評価する

#### HairEyeColorデータによる対応分析

R に組み込まれている `HairEyeColor` データを使って、髪の色と目の色の関連を分析してみましょう。

```{r}
#| echo: true
#| eval: true

# HairEyeColorデータ: 男女を合算したクロス集計表を作る
hair_eye <- apply(HairEyeColor, c(1, 2), sum)
hair_eye
```

```{r}
#| echo: true
#| eval: true

# MASS::corresp()による対応分析
pacman::p_load(MASS)
ca_result <- MASS::corresp(hair_eye, nf = 2)

# バイプロット表示
biplot(ca_result, main = "対応分析: 髪の色 x 目の色")
```

この図で近くにプロットされた行カテゴリと列カテゴリは、関連が強いことを表します。たとえば「Black（髪）」と「Brown（目）」が近くに位置していれば、黒髪の人は茶色の目を持つ傾向があることを示しています。

### バイクラスタリング（Biclustering）

U15ではクラスタリング（個体の分類）を学びましたが、**バイクラスタリング**は行（個体）と列（変数）を**同時に分類**する手法です。テスト理論の文脈では、受検者を潜在的なランク（クラス）に、項目を潜在的なフィールドに同時に分類します。

#### バイクラスタリングの特徴

| 観点 | 通常のクラスタリング | バイクラスタリング |
|------|--------------------|--------------------|
| 分類対象 | 行（個体）のみ、または列（変数）のみ | 行と列を同時に |
| 出力 | クラスタ所属 | クラス所属 + フィールド所属 |
| 解釈 | グループの特徴 | 「どのランクの人が、どのフィールドの項目に正答/誤答しやすいか」 |

#### exametrikaによるバイクラスタリング

`exametrika` パッケージの `Biclustering()` 関数でバイクラスタリングを実行できます。サンプルデータ `J35S515` は35項目・515名のテストデータです。

以下のコードは `exametrika` パッケージがインストールされている場合に実行できます。未インストールの場合は `install.packages("exametrika")` で導入してください。

```{r}
#| echo: true
#| eval: false

# exametrikaパッケージによるバイクラスタリング
pacman::p_load(exametrika)

# ランクラスタリング: 5フィールド x 6ランク
result_rc <- exametrika::Biclustering(J35S515,
  nfld = 5, ncls = 6,
  method = "R", verbose = FALSE
)

# アレイプロット: 左がローデータ、右が分類後
plot(result_rc, type = "Array")
```

**アレイプロット（Array Plot）** は、行が受検者、列が項目で、正答を黒、誤答を白で表します。左側がローデータ、右側がランクとフィールドで並べ替えた結果です。分類後の図では、ランクが上がるにつれて正答が増える様子と、フィールドごとに項目がグループ化されている様子が見て取れます。

```{r}
#| echo: true
#| eval: false

# フィールド参照プロファイル（FRP）
# 各ランクの受検者が各フィールドの項目に正答する確率
plot(result_rc, type = "FRP", nc = 2, nr = 3)
```

**FRP（Field Reference Profile）** は、各フィールドについて、ランクごとの正答確率を折れ線グラフで示します。ランクが高くなるほど正答確率が上昇する「右肩上がり」のパターンが確認できます。フィールドごとに難易度の違いも見て取れます。

```{r}
#| echo: true
#| eval: false

# ランクメンバーシッププロファイル（RMP）
# 個々の受検者のランク所属確率
plot(result_rc, type = "RMP", students = 1:9, nc = 3, nr = 3)
```

**RMP（Rank Membership Profile）** は、個々の受検者がどのランクに所属する確率が高いかを示します。明確に1つのランクに所属する受検者もいれば、隣接するランクにまたがるファジィな所属を持つ受検者もいます。

### ネットワーク分析

U14の因子分析では、変数の背後に潜在因子を仮定しました。しかし、潜在因子を仮定せずに、変数同士の**直接的な結びつき**を可視化するアプローチもあります。これが**ネットワーク分析**です。

#### 偏相関とネットワーク

通常の相関係数は、第三の変数による見かけ上の相関（擬似相関）を含む可能性があります。**偏相関係数**は、他のすべての変数の影響を統制した上での2変数間の関連を表します。

偏相関行列 $\mathbf{P}$ の要素は、相関行列の逆行列 $\mathbf{R}^{-1}$ から次のように計算されます。

$$
p_{ij} = -\frac{r^{ij}}{\sqrt{r^{ii} r^{jj}}}
$$

ここで $r^{ij}$ は $\mathbf{R}^{-1}$ の $(i,j)$ 要素です。

この偏相関行列に対して、弱い結合を刈り込み（スパース化）してからネットワークとして可視化するのが、グラフィカルモデリングやネットワーク分析の基本的な流れです。`qgraph` パッケージでは、**glasso**（Graphical Lasso）法による正則化を用いて、重要でないパスを自動的に除去できます。

#### 中心性指標

ネットワーク分析では、各ノード（変数）の重要性を**中心性指標**で評価します。

| 指標 | 意味 |
|------|------|
| Strength（強度） | そのノードに接続するエッジの重みの合計。他変数との関連が全体的にどれだけ強いか |
| Closeness（近接中心性） | 他のすべてのノードまでの最短距離の逆数。ネットワーク全体での「近さ」 |
| Betweenness（媒介中心性） | 他のノード間の最短経路上に位置する頻度。「橋渡し」の役割 |
| Expected Influence（期待影響力） | Strengthの改良版。正のエッジは加算、負のエッジは減算 |

---

## ランクC: 基礎知識

### 16-C-1

バイプロットにおいて、矢印が長い変数ほど主成分との関連が強いことを示す。

`r torf(TRUE)`

### 16-C-2

バイプロットで2つの矢印がほぼ直角（90度）の関係にある場合、その2変数はどのような関係にあるか。

`r mcq(c("強い正の相関がある", "強い負の相関がある", answer = "ほぼ無相関である", "因果関係がある"))`

### 16-C-3

対応分析は、量的変数の相関行列に基づいて分析する手法である。

`r torf(FALSE)`

対応分析はクロス集計表（質的変数の共起頻度）に対して適用する手法です。

### 16-C-4

対応分析におけるイナーシャ（inertia）は、PCAにおける何に対応するか。

`r mcq(c("因子負荷量", answer = "固有値（説明される分散）", "回転角", "共通性"))`

### 16-C-5

バイクラスタリングは、行（個体）と列（変数）を同時に分類する手法である。

`r torf(TRUE)`

### 16-C-6

バイクラスタリングと通常のクラスタリングの最も大きな違いはどれか。

`r mcq(c("使用するデータが異なる", "分類の精度が異なる", answer = "行と列を同時に分類できる", "階層構造を持つかどうか"))`

### 16-C-7

ネットワーク分析における中心性指標のうち、ノードに接続するエッジの重みの合計を表すのはどれか。

`r mcq(c(answer = "Strength（強度）", "Closeness（近接中心性）", "Betweenness（媒介中心性）", "Degree（次数）"))`

---

## ランクB: 実践スキル

### 16-B-1

`iris` データの数値4変数に対して `prcomp(scale. = TRUE)` で主成分分析を行い、`biplot()` でバイプロットを描きなさい。矢印の方向から、変数間の関係を読み取ること。

`r hide("模範解答")`

```{r}
#| eval: true

# irisのPCA
pca_iris <- prcomp(iris[, 1:4], scale. = TRUE)

# バイプロット
biplot(pca_iris, scale = 0,
       main = "バイプロット（iris）",
       xlab = "PC1", ylab = "PC2")
```

- Petal.Length と Petal.Width の矢印はほぼ同じ方向を指しており、強い正の相関があります
- Sepal.Width はこれらとほぼ反対方向を指しており、負の関連が見られます
- Sepal.Length は Petal系の変数と同じ方向（右下寄り）ですが、やや角度が離れています
- 右側に位置する個体（100番台）は花弁が大きい virginica 種が多いと推測できます

`r unhide()`

### 16-B-2

ggplot2を使って、irisのPCA結果をカスタムバイプロットとして描きなさい。個体の点を `Species` で色分けし、変数の矢印を `geom_segment()` で描くこと。

`r hide("模範解答")`

```{r}
#| eval: true

# PCAの得点と負荷量を取り出す
scores <- as.data.frame(pca_iris$x[, 1:2])
scores$Species <- iris$Species

loadings <- as.data.frame(pca_iris$rotation[, 1:2])
loadings$Variable <- rownames(loadings)

# スケーリング係数（矢印の長さを調整）
arrow_scale <- 3

# ggplot2によるカスタムバイプロット
ggplot() +
  # 個体の散布図（種で色分け）
  geom_point(data = scores,
             aes(x = PC1, y = PC2, color = Species),
             alpha = 0.6, size = 2) +
  # 変数の矢印
  geom_segment(data = loadings,
               aes(x = 0, y = 0,
                   xend = PC1 * arrow_scale,
                   yend = PC2 * arrow_scale),
               arrow = arrow(length = unit(0.3, "cm")),
               color = "black", linewidth = 0.8) +
  # 変数名ラベル
  geom_text(data = loadings,
            aes(x = PC1 * arrow_scale * 1.15,
                y = PC2 * arrow_scale * 1.15,
                label = Variable),
            size = 3.5, fontface = "bold") +
  labs(title = "カスタムバイプロット（iris）",
       x = paste0("PC1 (", round(summary(pca_iris)$importance[2, 1] * 100, 1), "%)"),
       y = paste0("PC2 (", round(summary(pca_iris)$importance[2, 2] * 100, 1), "%)")) +
  theme_minimal() +
  coord_equal()
```

ggplot2でバイプロットを自作すると、色分けやラベルの調整が自在にできます。軸ラベルに寄与率を表示するのも有用です。

`r unhide()`

### 16-B-3

`HairEyeColor` データ（男女合算）を使って対応分析を実行し、結果を可視化しなさい。`MASS::corresp()` を使うこと。

`r hide("模範解答")`

```{r}
#| eval: true

pacman::p_load(MASS)

# 男女を合算したクロス集計表
hair_eye <- apply(HairEyeColor, c(1, 2), sum)
hair_eye

# 対応分析の実行（2次元解）
ca_result <- MASS::corresp(hair_eye, nf = 2)

# 結果の確認
ca_result

# バイプロット
biplot(ca_result, main = "対応分析: 髪の色 x 目の色")
```

- 「Blond（金髪）」と「Blue（青い目）」が近くにプロットされ、これらの特徴が共起しやすいことがわかります
- 「Black（黒髪）」は「Brown（茶色の目）」に近い位置にあります
- 「Red（赤毛）」はやや独特の位置にあり、「Green（緑の目）」と近い傾向があります

`r unhide()`

### 16-B-4

`exametrika` パッケージの `Biclustering()` を使って、サンプルデータ `J35S515` に対して5フィールド・6ランクのランクラスタリングを実行し、アレイプロットを描きなさい。

注意: `exametrika` パッケージが未インストールの場合は `install.packages("exametrika")` で導入してください。

`r hide("模範解答")`

```{r}
#| eval: false

pacman::p_load(exametrika)

# ランクラスタリングの実行
result_rc <- exametrika::Biclustering(J35S515,
  nfld = 5, ncls = 6,
  method = "R", verbose = FALSE
)

# アレイプロット
plot(result_rc, type = "Array")
```

アレイプロットの左側はローデータ（受検者 x 項目、黒=正答、白=誤答）を、右側は分析によって並べ替えた結果を示します。右側では、ランクが上がるにつれて正答（黒）が増え、フィールドごとに項目がまとまっていることが確認できます。

`r unhide()`

### 16-B-5

16-B-4の結果から、フィールド参照プロファイル（FRP）とランクメンバーシッププロファイル（RMP）を描き、結果を解釈しなさい。

`r hide("模範解答")`

```{r}
#| eval: false

# フィールド参照プロファイル（FRP）
# 各フィールドについて、ランクごとの正答確率を表示
plot(result_rc, type = "FRP", nc = 2, nr = 3)
```

FRPの読み方:

- 横軸がランク（低 → 高）、縦軸が正答確率
- 各フィールドの折れ線が、ランク上昇に伴って正答確率が上がる様子を示す
- フィールドごとに難易度が異なることが読み取れる（全体的に正答確率が低いフィールドは難しい領域）

```{r}
#| eval: false

# ランクメンバーシッププロファイル（RMP）
# 9人の受検者のランク所属確率
plot(result_rc, type = "RMP", students = 1:9, nc = 3, nr = 3)
```

RMPの読み方:

- 横軸がランク、縦軸が所属確率
- 1つのランクに明確に所属する受検者もいれば、複数のランクにまたがる受検者もいる
- この情報を使って、受検者に「ランクアップに必要な学習内容」をフィードバックできる

`r unhide()`

### 16-B-6

`psych::bfi` データ（欠損値除去後の25項目）に対して、偏相関行列を計算しなさい。相関行列の逆行列から計算する方法を用いること。

`r hide("模範解答")`

```{r}
#| eval: true

pacman::p_load(psych)

# bfiデータの準備（25項目、欠損値除去）
bfi_data <- psych::bfi[complete.cases(psych::bfi), 1:25]

# 相関行列の計算
cor_matrix <- cor(bfi_data)

# 相関行列の逆行列
R_inv <- solve(cor_matrix)

# 偏相関行列の計算
partial_cor <- matrix(0, nrow = nrow(R_inv), ncol = ncol(R_inv))
for (i in 1:nrow(R_inv)) {
  for (j in 1:ncol(R_inv)) {
    if (i != j) {
      # 偏相関の公式: p_ij = -r^ij / sqrt(r^ii * r^jj)
      partial_cor[i, j] <- -R_inv[i, j] / sqrt(R_inv[i, i] * R_inv[j, j])
    }
  }
}
diag(partial_cor) <- 1
rownames(partial_cor) <- colnames(cor_matrix)
colnames(partial_cor) <- colnames(cor_matrix)

# 偏相関行列の一部を表示
round(partial_cor[1:5, 1:5], 3)
```

偏相関行列の値は相関行列に比べて全体的に小さくなっています。これは、他の変数の影響を取り除いた「純粋な」2変数間関連だけが残っているためです。

`r unhide()`

### 16-B-7

16-B-6で計算した偏相関行列を使って、`qgraph` パッケージでネットワークを描きなさい。glasso法で不要なパスを除去し、spring レイアウトで表示すること。また、中心性指標を `centralityPlot()` で可視化すること。

注意: `qgraph` パッケージが未インストールの場合は `install.packages("qgraph")` で導入してください。

`r hide("模範解答")`

```{r}
#| eval: false

pacman::p_load(qgraph)

# glasso法によるネットワーク推定
BICgraph <- qgraph::qgraph(
  partial_cor,
  graph = "glasso",
  sampleSize = nrow(bfi_data),
  tuning = 0,
  layout = "spring",
  title = "BIC",
  threshold = TRUE,
  details = TRUE
)
```

ネットワーク図では、同じBig Five因子に属する項目（A1-A5, C1-C5, E1-E5, N1-N5, O1-O5）がクラスタを形成していることが確認できます。正のエッジ（緑/青）は正の偏相関、負のエッジ（赤/橙）は負の偏相関を示します。

```{r}
#| eval: false

# 中心性指標の可視化
qgraph::centralityPlot(
  list(BIC = BICgraph),
  include = "all"
)
```

中心性指標の読み方:

- **Strength** が高い項目は、ネットワーク全体で他の項目と強く結びついている
- **Betweenness** が高い項目は、因子間の「橋渡し」的な役割を果たしている可能性がある
- 因子分析では「因子に帰着させる」のに対し、ネットワーク分析では変数同士の直接的な関連をそのまま可視化する点が特徴的です

`r unhide()`

### 16-B-8

irisデータに対して、バイプロット（PCA）と因子分析の構造図（`psych::fa.diagram()`）を並べて描き、両者の違いを比較しなさい。

`r hide("模範解答")`

```{r}
#| eval: true

# PCAのバイプロット
pca_iris <- prcomp(iris[, 1:4], scale. = TRUE)
biplot(pca_iris, scale = 0,
       main = "PCA バイプロット",
       xlab = "PC1", ylab = "PC2")
```

```{r}
#| eval: true

# 因子分析（2因子）の構造図
fa_iris <- psych::fa(iris[, 1:4], nfactors = 2, rotate = "promax", fm = "ml")
psych::fa.diagram(fa_iris, main = "因子分析 構造図（2因子）")
```

両者の比較:

| 観点 | バイプロット（PCA） | 因子分析構造図 |
|------|-------------------|----------------|
| 個体の情報 | 個体の位置が描かれる | 個体の情報はない |
| 変数の表現 | 矢印の方向と長さ | パス係数の値 |
| 次元の解釈 | 主成分（観測変数の線形結合） | 潜在因子（観測変数の背後にある構成概念） |
| 回転 | なし（固有値分解の直接的な結果） | 回転法を適用（解釈しやすい向きに） |

バイプロットは個体と変数の関係を**同時に**視覚的に把握できる点が強みです。一方、因子分析は潜在的な構造を**モデルとして**明示する点が強みです。

`r unhide()`

---

## ランクA: AI協働

### 16-A-1

自分が関心のあるデータ（iris, bfi, またはその他のデータ）を選び、生成AIと相談しながら、以下の中から**最も適切な分析手法**を選択・実行してください。

1. AIに「このデータに対して、バイプロット・対応分析・バイクラスタリング・ネットワーク分析のうち、どれが最も適切か」を相談する
2. AIに選択理由を説明してもらい、自分でもデータの特性（連続値か質的変数か、行と列の構造、分析の目的）と照らし合わせて判断する
3. 選んだ手法でRコードを書いてもらい、実行する
4. 結果の解釈をAIに手伝ってもらいつつ、**自分の理解と照合**して批判的に検討する

AIの提案がデータの特性に合っているか、結果の解釈が妥当か、必ず自分で確認してください。

### 16-A-2

U14（因子分析・PCA）、U15（クラスタリング・MDS）、U16（バイプロット・対応分析・バイクラスタリング・ネットワーク分析）で学んだ手法を組み合わせて、`psych::bfi` データに対する**総合的な多変量解析レポート**を生成AIと協力して作成してください。

以下の要素を含むこと:

1. データの概要と記述統計
2. PCAまたは因子分析による構造の要約
3. バイプロットによる個体と変数の関係の可視化
4. クラスタリングによる回答者の分類
5. ネットワーク分析による変数間関係の可視化
6. 各手法の結果を統合した総合的な考察

AIにコードの生成や解釈の支援を依頼してよいですが、結果の解釈と考察は**自分の言葉で**まとめてください。それぞれの手法が明らかにする側面の違いに注意しましょう。

---

## まとめ

このユニットで学んだこと:

- **バイプロット**: PCAの個体得点と変数負荷量を同時に可視化。矢印の方向・長さ・角度で変数間関係を読む
- **対応分析**: クロス集計表に対するPCA的手法。行カテゴリと列カテゴリの関連を同じ空間に可視化する。イナーシャで説明力を評価
- **バイクラスタリング**: 行（個体）と列（変数）を同時に分類。テスト理論では受検者のランクと項目のフィールドを同時推定し、個別的なフィードバックに活用
- **ネットワーク分析**: 偏相関行列に基づき、変数間の直接的な結びつきを可視化。glasso法でスパース化し、中心性指標で重要なノードを特定
- **手法の選択**: データの性質（量的/質的、連続/バイナリ）と分析の目的（要約/分類/関係の可視化）に応じて手法を選ぶ

<!-- 進捗: C7/B8/A2 -->
