---
title: "U4. 基本的なデータ操作"
format:
  html:
    css: ../include/webex.css
    include-after-body: ../include/webex.js
---

```{r setup, include=FALSE}
pacman::p_load(webexercises)
knitr::opts_chunk$set(echo = TRUE, message = FALSE, warning = FALSE)
```

## ユニット概要

**分類**: 幹（全員必須）

**依存関係**: U0 → U1 → U2 → **U4**

**学習目標**:

- 算術演算子、比較演算子、論理演算子を使い分けられる
- `[]`を使ったインデキシング（位置指定・条件指定・名前指定）ができる
- `sort()`や`order()`でデータを並べ替えられる
- `which()`で条件を満たす位置を取得できる
- `length()`, `nrow()`, `ncol()`でオブジェクトのサイズを確認できる

---

## 事前知識: データ操作の基本パーツ

### 演算子の種類

Rの演算子は大きく3種類あります。

**算術演算子**（計算に使う）:

| 演算子 | 意味 | 例 | 結果 |
|--------|------|-----|------|
| `+` | 加算 | `3 + 2` | `5` |
| `-` | 減算 | `3 - 2` | `1` |
| `*` | 乗算 | `3 * 2` | `6` |
| `/` | 除算 | `7 / 2` | `3.5` |
| `^` | 冪乗 | `2^3` | `8` |
| `%%` | 剰余（余り） | `7 %% 3` | `1` |
| `%/%` | 整数除算 | `7 %/% 3` | `2` |

**比較演算子**（条件判定に使う。結果はTRUE/FALSE）:

| 演算子 | 意味 | 例 | 結果 |
|--------|------|-----|------|
| `==` | 等しい | `3 == 3` | `TRUE` |
| `!=` | 等しくない | `3 != 4` | `TRUE` |
| `>` | より大きい | `5 > 3` | `TRUE` |
| `<` | より小さい | `5 < 3` | `FALSE` |
| `>=` | 以上 | `3 >= 3` | `TRUE` |
| `<=` | 以下 | `3 <= 2` | `FALSE` |

**論理演算子**（条件を組み合わせる）:

| 演算子 | 意味 | 例 | 結果 |
|--------|------|-----|------|
| `&` | かつ（AND） | `TRUE & FALSE` | `FALSE` |
| `|` | または（OR） | `TRUE | FALSE` | `TRUE` |
| `!` | 否定（NOT） | `!TRUE` | `FALSE` |

### インデキシング

ベクトルやデータフレームの要素にアクセスするには`[]`（大括弧）を使います。指定方法は3通りあります：

```r
x <- c(10, 20, 30, 40, 50)

x[3]              # 位置指定: 3番目の要素 → 30
x[c(1, 4)]        # 複数位置: 1番目と4番目 → 10 40
x[x > 25]         # 条件指定: 25より大きい要素 → 30 40 50
x[-2]             # 除外: 2番目以外 → 10 30 40 50
```

条件指定の仕組みは、`x > 25`が`FALSE FALSE TRUE TRUE TRUE`という論理ベクトルを返し、`TRUE`の位置の要素だけが取り出される、というものです。

データフレームの場合は`[行, 列]`の形で指定します：

```r
df[3, ]        # 3行目の全列
df[, 2]        # 全行の2列目
df[1:5, c("name", "score")]  # 1〜5行目のname列とscore列
```

### 並べ替え

```r
x <- c(30, 10, 50, 20, 40)

sort(x)                # 昇順に並べ替え → 10 20 30 40 50
sort(x, decreasing = TRUE)  # 降順 → 50 40 30 20 10
order(x)               # 昇順に並べるための位置 → 2 4 1 5 3
```

`sort()`は値そのものを並べ替えますが、`order()`は「何番目の要素を先に取れば昇順になるか」という位置を返します。データフレームの行を並べ替えるときは`order()`が便利です。

---

## ランクC: 基礎知識を確認しよう

### 4-C-1

`7 %% 3`の結果は何ですか？

`r mcq(c("2", answer = "1", "3", "2.333"))`

`r hide("解説")`
`%%`は剰余（余り）を返す演算子です。7を3で割ると商は2、余りは1です。整数除算`%/%`なら`7 %/% 3`は2を返します。
`r unhide()`

---

### 4-C-2

`3 == 3`の結果はどれですか？

`r mcq(c("3", "6", answer = "TRUE", "エラー"))`

`r hide("解説")`
`==`は比較演算子で、左右が等しいかどうかを判定します。等しいので`TRUE`が返ります。`=`（1つ）は代入なので、条件判定には必ず`==`を使ってください。
`r unhide()`

---

### 4-C-3

`TRUE & FALSE`の結果はどれですか？

`r mcq(c("TRUE", answer = "FALSE", "NA", "エラー"))`

`r hide("解説")`
`&`はAND演算子で、**両方とも**`TRUE`のときだけ`TRUE`を返します。片方でも`FALSE`なら結果は`FALSE`です。「かつ」と読みます。
`r unhide()`

---

### 4-C-4

次のコードの結果はどうなりますか？

```r
x <- c(10, 20, 30, 40, 50)
x[c(2, 4)]
```

`r mcq(c("10 20", answer = "20 40", "2 4", "30 50"))`

`r hide("解説")`
`x[c(2, 4)]`はxの2番目と4番目の要素を取り出します。x[2]は20、x[4]は40なので、結果は`20 40`です。
`r unhide()`

---

### 4-C-5

次のコードの結果はどうなりますか？

```r
x <- c(10, 20, 30, 40, 50)
x[x > 25]
```

`r mcq(c("TRUE TRUE TRUE", "25", answer = "30 40 50", "10 20"))`

`r hide("解説")`
`x > 25`は`FALSE FALSE TRUE TRUE TRUE`という論理ベクトルを返します。`x[c(FALSE, FALSE, TRUE, TRUE, TRUE)]`と同じで、`TRUE`に対応する要素だけが取り出されます。
`r unhide()`

---

### 4-C-6

`sort()`と`order()`の違いは何ですか？

`r mcq(c("違いはない", "sort()は文字専用、order()は数値専用", answer = "sort()は値を返し、order()は位置（何番目か）を返す", "sort()は降順、order()は昇順"))`

`r hide("解説")`
```r
x <- c(30, 10, 50)
sort(x)    # 10 30 50（値そのもの）
order(x)   # 2 1 3（2番目→1番目→3番目の順で取ると昇順になる）
```

データフレームの行を並べ替えるときは`order()`を使います：`df[order(df$score), ]`
`r unhide()`

---

### 4-C-7

次のコードで`x[-3]`は何を返しますか？

```r
x <- c(10, 20, 30, 40, 50)
x[-3]
```

`r mcq(c("30", "-30", answer = "10 20 40 50", "エラー"))`

`r hide("解説")`
マイナスをつけると、その位置の要素を**除外**した残りを返します。`x[-3]`は3番目（30）を除いた`10 20 40 50`です。元のベクトル`x`は変更されません。
`r unhide()`

---

### 4-C-8

`which()`関数は何を返しますか？

`r mcq(c("条件を満たす値", answer = "条件を満たす位置（何番目か）", "条件を満たす個数", "TRUE/FALSEのベクトル"))`

`r hide("解説")`
```r
x <- c(10, 20, 30, 40, 50)
which(x > 25)   # 3 4 5（3番目、4番目、5番目が条件を満たす）
x[x > 25]       # 30 40 50（条件を満たす値そのもの）
```

`which()`は「どこにあるか」を返します。`x[x > 25]`は「何があるか」を返します。
`r unhide()`

---

### 4-C-9

`length()`関数はベクトルの何を返しますか？

`r mcq(c("最大値", "合計値", answer = "要素の個数", "データ型"))`

`r hide("解説")`
`length()`はベクトルの要素数を返します。データフレームに対しては列数を返します。行数を知りたい場合は`nrow()`を使います。

```r
x <- c(10, 20, 30)
length(x)     # 3

df <- data.frame(a = 1:5, b = 6:10)
length(df)    # 2（列数）
nrow(df)      # 5（行数）
ncol(df)      # 2（列数）
```
`r unhide()`

---

### 4-C-10

`%in%`演算子は何をしますか？

`r mcq(c("割り算の余りを計算する", answer = "左側の値が右側のベクトルに含まれるか判定する", "文字列を結合する", "パイプで値を渡す"))`

`r hide("解説")`
```r
x <- c("A", "B", "C", "D")
x %in% c("B", "D")   # FALSE TRUE FALSE TRUE
```

`x`の各要素が`c("B", "D")`に含まれるかどうかをTRUE/FALSEで返します。`filter()`や条件指定で複数の値と一致するか調べるときに便利です。
`r unhide()`

---

## ランクB: 実践スキルを磨こう

### 4-B-1

次のベクトルから、30以上の値だけを取り出してください。

```r
scores <- c(45, 23, 67, 12, 89, 34, 56)
```

`r hide("模範解答")`
```{r, eval=FALSE}
scores <- c(45, 23, 67, 12, 89, 34, 56)

# 条件指定でインデキシング
scores[scores >= 30]
```

結果：`45 67 89 34 56`

`scores >= 30`が`TRUE FALSE TRUE FALSE TRUE TRUE TRUE`という論理ベクトルを返し、TRUEの位置の要素が取り出されます。
`r unhide()`

---

### 4-B-2

次のベクトルを昇順と降順に並べ替えてください。

```r
x <- c(50, 20, 80, 10, 40)
```

`r hide("模範解答")`
```{r, eval=FALSE}
x <- c(50, 20, 80, 10, 40)

sort(x)                     # 昇順: 10 20 40 50 80
sort(x, decreasing = TRUE)  # 降順: 80 50 40 20 10
```
`r unhide()`

---

### 4-B-3

次のベクトルで、偶数だけを取り出してください。

```r
nums <- 1:20
```

`r hide("ヒント")`
偶数は2で割った余りが0です。`%%`演算子を使います。
`r unhide()`

`r hide("模範解答")`
```{r, eval=FALSE}
nums <- 1:20

nums[nums %% 2 == 0]
```

結果：`2 4 6 8 10 12 14 16 18 20`

`nums %% 2 == 0`は各要素を2で割った余りが0かどうかを判定します。
`r unhide()`

---

### 4-B-4

次のデータフレームで、scoreが80以上の行だけを取り出してください。`[]`を使ってください（dplyrの`filter()`は使わないこと）。

```r
df <- data.frame(
  name = c("太郎", "花子", "次郎", "美咲", "健太"),
  score = c(85, 72, 91, 68, 88)
)
```

`r hide("ヒント")`
`df[条件, ]`の形で行を絞り込めます。条件には`df$score >= 80`のように論理ベクトルを指定します。
`r unhide()`

`r hide("模範解答")`
```{r, eval=FALSE}
df <- data.frame(
  name = c("太郎", "花子", "次郎", "美咲", "健太"),
  score = c(85, 72, 91, 68, 88)
)

df[df$score >= 80, ]
```

結果：太郎（85）、次郎（91）、健太（88）の3行が返ります。カンマの後ろを空にすると全列が選択されます。
`r unhide()`

---

### 4-B-5

4-B-4のデータフレームをscoreの降順に並べ替えてください。

`r hide("ヒント")`
`order()`を使います。`order(df$score, decreasing = TRUE)`で降順の位置が得られるので、それで行を並べ替えます。
`r unhide()`

`r hide("模範解答")`
```{r, eval=FALSE}
df[order(df$score, decreasing = TRUE), ]
```

結果：次郎(91) → 健太(88) → 太郎(85) → 花子(72) → 美咲(68) の順に並びます。`order()`はデータフレームの行並べ替えに欠かせない関数です。
`r unhide()`

---

### 4-B-6

`iris`データセットで、`Sepal.Length`が7以上 **かつ** `Species`が`"virginica"`であるケースを`[]`で取り出してください。何行ありますか？

`r hide("ヒント")`
2つの条件を`&`で結びます。行数は`nrow()`で確認できます。
`r unhide()`

`r hide("模範解答")`
```{r, eval=FALSE}
result <- iris[iris$Sepal.Length >= 7 & iris$Species == "virginica", ]
result
nrow(result)
```

`&`で2つの条件を組み合わせています。結果は12行です。`|`（OR）を使えば「いずれかを満たす」条件になります。
`r unhide()`

---

### 4-B-7

次のベクトルで、`NA`でない値だけを取り出してください。

```r
x <- c(10, NA, 30, NA, 50, 60, NA)
```

`r hide("ヒント")`
`is.na()`関数はNAの位置にTRUEを返します。`!`で否定すると「NAでない」になります。
`r unhide()`

`r hide("模範解答")`
```{r, eval=FALSE}
x <- c(10, NA, 30, NA, 50, 60, NA)

x[!is.na(x)]
```

結果：`10 30 50 60`

`is.na(x)`は`FALSE TRUE FALSE TRUE FALSE FALSE TRUE`を返し、`!`で反転させて`TRUE FALSE TRUE FALSE TRUE TRUE FALSE`にしてからインデキシングしています。
`r unhide()`

---

## ランクA: AI協働に挑戦しよう

### 4-A-1

**課題**: `iris`データセットから以下の条件を満たすケースを`[]`だけで（dplyrを使わずに）取り出してください。

- `Species`が`"setosa"`**ではない**
- `Petal.Length`が4以上
- `Sepal.Width`が3未満

条件が複雑になるので、AIに相談しながら正しい論理式を組み立ててください。結果が何行になるかも確認してください。

**提出物**: AIとの対話ログ、完成したコード、結果の行数。

---

### 4-A-2

**課題**: `BaseballDecade.csv`を読み込み、dplyrを**使わずに**`[]`と基本関数だけで以下を行ってください。

1. 2020年度のデータだけに絞る
2. 年俸（salary）の降順に並べ替える
3. 上位10人の名前と年俸を表示する

AIに相談しながら進めてください。dplyrの`filter()`, `arrange()`, `head()`に相当する操作を、`[]`と`order()`で実現することがポイントです。

**提出物**: AIとの対話の記録、完成したコード。

---

## まとめ

このユニットでは、Rの基本的なデータ操作を学びました：

- **算術演算子**: `+`, `-`, `*`, `/`, `^`, `%%`, `%/%`
- **比較演算子**: `==`, `!=`, `>`, `<`, `>=`, `<=`
- **論理演算子**: `&`（AND）, `|`（OR）, `!`（NOT）
- **インデキシング**: `[]`で位置・条件・名前による要素アクセス
- **並べ替え**: `sort()`で値を、`order()`で位置を取得
- **便利な関数**: `which()`, `length()`, `nrow()`, `ncol()`, `%in%`

これらはdplyr（U7）の`filter()`や`select()`の裏側で動いている基本操作です。dplyrを使えば多くの場面でこれらを直接書く必要はありませんが、仕組みを理解しておくとエラーの原因を特定しやすくなります。

次のユニット: **U5. データの読み込みと書き出し**では、CSVやExcelファイルの読み書きを学びます。

---

進捗: あなたは今 **4-C-10** まで完了しました！（と仮定）次は **4-B-1** に進みましょう。
