---
title: "U7. dplyr: データの絞り込みと加工"
format:
  html:
    css: ../include/webex.css
    include-after-body: ../include/webex.js
---

```{r setup, include=FALSE}
pacman::p_load(tidyverse, webexercises)
knitr::opts_chunk$set(echo = TRUE, message = FALSE, warning = FALSE)
```

## ユニット概要

**分類**: 幹（全員必須）

**依存関係**: U0 → U1 → U2 → U4 → U5 → U6 → **U7**

**学習目標**:

- パイプ演算子（`%>%`）を使ってデータ処理を連結できる
- `select()`で列（変数）を選択できる
- `filter()`で行（ケース）を条件で絞り込める
- `mutate()`で新しい変数を作成・変換できる
- `group_by()` + `summarise()`でグループ別の要約統計量を算出できる
- `across()`で複数の変数に同じ処理を一括で適用できる

---

## 事前知識: dplyrとパイプ演算子

### dplyrとは

`dplyr`は`tidyverse`パッケージ群に含まれるデータ操作パッケージです。データフレームに対して、列の選択、行の絞り込み、新しい変数の作成、集計といった操作を、一貫した文法で行うことができます。

dplyrの主要な関数（動詞）は次の通りです：

| 関数 | 操作 | 意味 |
|------|------|------|
| `select()` | 列選択 | 使いたい変数だけを抜き出す |
| `filter()` | 行選択 | 条件に合うケースだけを残す |
| `mutate()` | 変数作成 | 既存の変数から新しい変数を作る |
| `group_by()` | グループ化 | カテゴリごとにデータを分ける |
| `summarise()` | 要約 | グループごとに統計量を計算する |
| `arrange()` | 並べ替え | 指定した変数の値で行を並べる |

これらは英語の動詞として読めるように設計されているため、コードが「データに対して何をするか」を自然に表現できます。

### パイプ演算子

dplyrの関数は**パイプ演算子**（`%>%`）と組み合わせて使います。パイプ演算子は、左側の結果を右側の関数の第一引数として渡す演算子です。RStudioでは `Ctrl+Shift+M`（Mac: `Cmd+Shift+M`）で入力できます。

パイプ演算子を使わない場合、標準偏差の計算は次のようになります：

```r
dat <- c(10, 13, 15, 12, 14)
M <- mean(dat)            # 平均
dev <- dat - M            # 平均偏差
pow <- dev^2              # 2乗
variance <- mean(pow)     # 分散
standardDev <- sqrt(variance)  # 標準偏差
```

途中結果を格納するオブジェクトが4つも必要です。あるいは関数を入れ子にすると：

```r
standardDev <- sqrt(mean((dat - mean(dat))^2))
```

今度は内側から読む必要があり、思考の流れと逆転します。パイプ演算子を使うと：

```r
standardDev <- dat %>%
  {. - mean(.)} %>%
  {.^2} %>%
  mean() %>%
  sqrt()
```

データ → 平均偏差 → 2乗 → 平均 → 平方根、という計算の流れとスクリプトの流れが一致します。dplyrの関数はすべて「第一引数にデータフレームを取る」設計なので、パイプで繋ぐだけで複雑な操作を直感的に記述できます。

### 関数名の衝突に注意

`tidyverse`を読み込むと、Rの基本パッケージと同名の関数が上書きされます。特に注意が必要なのは：

- `dplyr::filter()` が `stats::filter()` を上書き
- `dplyr::lag()` が `stats::lag()` を上書き

別のパッケージの同名関数を使いたい場合は、`stats::filter()`のように`パッケージ名::関数名`で明示してください。

---

## ランクC: 基礎知識を確認しよう

### 7-C-1

パイプ演算子`%>%`は、左側の結果を右側の関数の**第一引数**として渡す。

`r torf(TRUE)`

`r hide("解説")`
これが正しいです。たとえば`iris %>% head(3)`は`head(iris, 3)`と同じ意味になります。パイプの左側の結果が、右側の関数の第一引数に入ります。dplyrの関数はすべて第一引数にデータフレームを取るので、パイプとの相性が良いのです。
`r unhide()`

---

### 7-C-2

`select()`関数は行（ケース）を選択するための関数である。

`r torf(FALSE)`

`r hide("解説")`
`select()`は**列（変数）**を選択する関数です。行を選択するのは`filter()`です。
`r unhide()`

---

### 7-C-3

次のコードを見てください。

```r
iris %>% select(-Species)
```

ここで`-Species`は何を意味していますか？

`r mcq(c("Speciesだけを選択する", answer = "Species以外の列を選択する", "Speciesを数値に変換する", "Speciesを削除してデータを書き換える"))`

`r hide("解説")`
`select()`関数でマイナス（`-`）を付けると、その列を**除外**した残りの列を選択します。元のデータが変更されるわけではなく、結果として返されるデータフレームにSpecies列が含まれなくなります。
`r unhide()`

---

### 7-C-4

`filter()`関数で、`Sepal.Length`が5以上のケースを選ぶコードはどれですか？

`r mcq(c("filter(iris, Sepal.Length = 5)", answer = "filter(iris, Sepal.Length >= 5)", "select(iris, Sepal.Length >= 5)", "iris[Sepal.Length >= 5]"))`

`r hide("解説")`
`filter()`関数では条件式を書きます。等号の判定には`==`、大小比較には`>`, `>=`, `<`, `<=`を使います。`=`ひとつは代入演算子なので条件判定には使えません。また、`select()`は列選択なので行の絞り込みには使えません。
`r unhide()`

---

### 7-C-5

`mutate()`関数は新しい変数を作成するときに使う。既存の変数を上書きすることもできる。

`r torf(TRUE)`

`r hide("解説")`
`mutate()`で生成先の変数名を既存の変数名と同じにすると、上書きされます。たとえば変数の型変換（文字型→Factor型など）にも使えます：

```r
iris %>% mutate(Species = as.character(Species))
```
`r unhide()`

---

### 7-C-6

次のコードを見てください。

```r
iris %>%
  group_by(Species) %>%
  summarise(n = n(), M = mean(Sepal.Length))
```

このコードの結果は何行になりますか？

`r mcq(c("1行", answer = "3行", "50行", "150行"))`

`r hide("解説")`
`group_by(Species)`でSpeciesの水準ごと（setosa, versicolor, virginica）にグループ化し、`summarise()`で各グループの要約を1行にまとめます。3水準あるので結果は3行です。
`r unhide()`

---

### 7-C-7

`filter()`で複数の条件を同時に指定したい場合、カンマ（`,`）で区切るとどのように解釈されますか？

`r mcq(c("OR（いずれか一方を満たす）", answer = "AND（すべてを満たす）", "XOR（一方のみ満たす）", "エラーになる"))`

`r hide("解説")`
`filter()`関数内でカンマで条件を区切ると、AND条件として扱われます。つまり、すべての条件を同時に満たすケースだけが残ります。

```r
# Sepal.Lengthが6以上 かつ Speciesがversicolorのケースのみ
iris %>% filter(Sepal.Length >= 6, Species == "versicolor")
```

OR条件を使いたい場合は`|`演算子を使います：

```r
# Speciesがsetosa または virginica のケース
iris %>% filter(Species == "setosa" | Species == "virginica")
```
`r unhide()`

---

### 7-C-8

`select()`関数で`starts_with("Sepal")`と書くと何が起きますか？

`r mcq(c("Sepalという名前の列だけを選択する", answer = "Sepalで始まる名前の列をすべて選択する", "Sepalという文字を含む行を選択する", "エラーになる"))`

`r hide("解説")`
`starts_with()`は`select()`関数内で使えるヘルパー関数で、指定した文字列で始まる列名を選択します。

```r
iris %>% select(starts_with("Sepal"))
# → Sepal.Length, Sepal.Width の2列が選択される
```

同様のヘルパー関数：

- `ends_with("Length")`: 指定文字列で終わる列
- `contains("etal")`: 指定文字列を含む列
- `matches(".t.")`: 正規表現にマッチする列
`r unhide()`

---

### 7-C-9

次のコードで、`==`を`=`にするとどうなりますか？

```r
iris %>% filter(Species == "setosa")
```

`r mcq(c("同じ結果になる", answer = "エラーになる", "全行が返される", "Species列が削除される"))`

`r hide("解説")`
`==`は「等しいかどうかを判定する」比較演算子です。`=`は引数への代入を意味するため、`filter()`内で`=`を使うと意図しない挙動やエラーになります。条件判定には必ず`==`を使ってください。

同様に、「等しくない」は`!=`で表します。
`r unhide()`

---

### 7-C-10

`summarise()`関数の中で使える`n()`は何を返しますか？

`r mcq(c("変数の数", answer = "グループごとのケース数（行数）", "欠損値の数", "データ全体の行数"))`

`r hide("解説")`
`n()`は`summarise()`の中で使う関数で、各グループのケース数（行数）を返します。`group_by()`と組み合わせると、グループごとのケース数が得られます。

```r
iris %>%
  group_by(Species) %>%
  summarise(count = n())
# setosa: 50, versicolor: 50, virginica: 50
```
`r unhide()`

---

## ランクB: 実践スキルを磨こう

### 7-B-1

`BaseballDecade.csv`を読み込んで、どんな変数があるか確認してください。その後、年度（Year）、選手名（Name）、所属球団（team）、身長（height）、体重（weight）、年俸（salary）、守備位置（position）の7つの変数だけを選択してください。

`r hide("ヒント")`
`names()`関数や`str()`関数でデータの変数名を確認できます。`select()`関数で必要な変数を選びます。
`r unhide()`

`r hide("模範解答")`
```{r, eval=FALSE}
df <- readr::read_csv("../data/BaseballDecade.csv")

# 変数名の確認
names(df)

# 必要な変数だけを選択
df2 <- df %>%
  dplyr::select(Year, Name, team, height, weight, salary, position)

df2
```

`select()`で列名を列挙するだけで、必要な変数のみを持つデータフレームが作れます。
`r unhide()`

---

### 7-B-2

7-B-1で作った`df2`から、2020年度のデータだけを取り出してください。

`r hide("ヒント")`
`filter()`を使います。Year変数の値がどのような形式（数値か文字列か）になっているか、`class()`や`unique()`で確認してから条件を書きましょう。
`r unhide()`

`r hide("模範解答")`
```{r, eval=FALSE}
# Year変数の形式を確認
unique(df2$Year)

# 「2020年度」のように文字列で入っている場合
df2 %>%
  dplyr::filter(Year == "2020年度")

# 数値型の場合
# df2 %>% dplyr::filter(Year == 2020)
```

`filter()`の条件式では`==`（等号2つ）を使います。`=`ひとつだと代入になってしまうので注意してください。
`r unhide()`

---

### 7-B-3

7-B-1のデータから、2020年度の阪神タイガース（Tigers）のデータだけを取り出してください。また、阪神タイガース**以外**のデータも取り出してみてください。

`r hide("ヒント")`
`filter()`に複数条件を渡すとAND条件になります。「以外」は`!=`を使います。
`r unhide()`

`r hide("模範解答")`
```{r, eval=FALSE}
# 2020年度の阪神タイガース
df2 %>%
  dplyr::filter(Year == "2020年度", team == "Tigers")

# 2020年度の阪神タイガース以外
df2 %>%
  dplyr::filter(Year == "2020年度", team != "Tigers")
```

`filter()`にカンマ区切りで条件を並べるとAND条件です。`!=`は「等しくない」を表す比較演算子です。
`r unhide()`

---

### 7-B-4

BMI（Body Mass Index）を計算する新しい変数を追加してください。BMIは`体重(kg) / 身長(m)の2乗`で計算します。height変数の単位がcmであることに注意してください。

`r hide("ヒント")`
`mutate()`で新しい変数を作ります。身長をメートルに変換するには100で割ります。
`r unhide()`

`r hide("模範解答")`
```{r, eval=FALSE}
df2 %>%
  dplyr::mutate(BMI = weight / (height / 100)^2)
```

`mutate()`の中で既存の変数を使った式を書くことで、新しい変数`BMI`が追加されます。元のデータフレームは変更されず、新しいデータフレームが返されます（結果を保存したい場合は`<-`で代入が必要です）。
`r unhide()`

---

### 7-B-5

投手（`position`が「投手」）と野手（それ以外）を区別する新しいFactor型変数`position2`を作成してください。

`r hide("ヒント")`
`mutate()`の中で`ifelse()`と`factor()`を組み合わせます。`ifelse(条件, 真の値, 偽の値)`の形式です。
`r unhide()`

`r hide("模範解答")`
```{r, eval=FALSE}
df2 %>%
  dplyr::mutate(
    position2 = ifelse(position == "投手", "投手", "野手"),
    position2 = factor(position2)
  )
```

`mutate()`は連続して同じ変数名を指定できます。最初の`mutate()`で文字型の`position2`を作り、次の`mutate()`でFactor型に変換しています。1つの`mutate()`の中でカンマで区切って複数の変数操作を書くことも可能です。
`r unhide()`

---

### 7-B-6

年度（Year）ごとに、登録選手数（行数）と平均年俸を集計してください。

`r hide("ヒント")`
`group_by()`でグループ化してから`summarise()`で集計します。ケース数は`n()`、平均は`mean()`です。年俸に欠損値がある場合は`na.rm = TRUE`を指定します。
`r unhide()`

`r hide("模範解答")`
```{r, eval=FALSE}
df2 %>%
  dplyr::group_by(Year) %>%
  dplyr::summarise(
    n = n(),
    mean_salary = mean(salary, na.rm = TRUE)
  )
```

`group_by(Year)`で年度ごとにグループ化し、`summarise()`で各グループのケース数と平均年俸を計算しています。結果は年度ごとに1行のデータフレームになります。
`r unhide()`

---

### 7-B-7

年度（Year）と球団（team）の2つでグループ化し、登録選手数、平均年俸、最高年俸、最低年俸を集計してください。

`r hide("ヒント")`
`group_by()`に複数の変数を指定できます。`max()`と`min()`で最大・最小を求めます。
`r unhide()`

`r hide("模範解答")`
```{r, eval=FALSE}
df2 %>%
  dplyr::group_by(Year, team) %>%
  dplyr::summarise(
    n = n(),
    mean_salary = mean(salary, na.rm = TRUE),
    max_salary = max(salary, na.rm = TRUE),
    min_salary = min(salary, na.rm = TRUE),
    .groups = "drop"
  )
```

`.groups = "drop"`を指定すると、集計後にグループ化が解除されます。指定しない場合、`Year`のグループ化が残ったままになります。
`r unhide()`

---

### 7-B-8

`iris`データセットについて、Speciesごとに`Sepal`で始まる変数の平均値と標準偏差を一括で計算してください。

`r hide("ヒント")`
`across()`関数を`summarise()`の中で使います。`starts_with("Sepal")`で対象変数を指定し、`.fns`に複数の関数をリストで渡します。
`r unhide()`

`r hide("模範解答")`
```{r, eval=FALSE}
iris %>%
  dplyr::group_by(Species) %>%
  dplyr::summarise(
    dplyr::across(
      starts_with("Sepal"),
      .fns = list(
        M = ~mean(.x),
        SD = ~sd(.x)
      )
    )
  )
```

`across()`により、`Sepal.Length`と`Sepal.Width`の両方に対して`mean()`と`sd()`が適用されます。結果の列名は`Sepal.Length_M`, `Sepal.Length_SD`, `Sepal.Width_M`, `Sepal.Width_SD`のように自動で命名されます。

`~mean(.x)`はラムダ関数（無名関数）の書き方で、`.x`は各変数の値が入るプレイスホルダーです。
`r unhide()`

---

### 7-B-9

セ・リーグとパ・リーグを区別する新しいFactor型変数`League`を作成してください。セ・リーグに所属する球団はGiants, Carp, Tigers, Swallows, Dragons, DeNAです。

`r hide("ヒント")`
`mutate()`の中で`ifelse()`を使います。セ・リーグの球団名のベクトルを作って、`%in%`演算子で判定すると便利です。
`r unhide()`

`r hide("模範解答")`
```{r, eval=FALSE}
central <- c("Giants", "Carp", "Tigers", "Swallows", "Dragons", "DeNA")

df2 %>%
  dplyr::mutate(
    League = ifelse(team %in% central, "Central", "Pacific"),
    League = factor(League)
  )
```

`%in%`演算子は「左側の値が右側のベクトルに含まれるか」を判定します。複数の値と一致するかどうかを調べるときに、`==`をORで繋げるより簡潔に書けます。
`r unhide()`

---

### 7-B-10

7-B-9で作ったLeague変数を使って、リーグごと・年度ごとの平均年俸を集計してください。さらに`arrange()`で年度の昇順に並べ替えてください。

`r hide("ヒント")`
`group_by()`に`League`と`Year`を指定し、`summarise()`で平均を計算した後、`arrange()`で並べ替えます。
`r unhide()`

`r hide("模範解答")`
```{r, eval=FALSE}
central <- c("Giants", "Carp", "Tigers", "Swallows", "Dragons", "DeNA")

df2 %>%
  dplyr::mutate(
    League = ifelse(team %in% central, "Central", "Pacific"),
    League = factor(League)
  ) %>%
  dplyr::group_by(Year, League) %>%
  dplyr::summarise(
    mean_salary = mean(salary, na.rm = TRUE),
    .groups = "drop"
  ) %>%
  dplyr::arrange(Year)
```

パイプで操作を繋げることで、変数の作成 → グループ化 → 集計 → 並べ替えという一連の処理を、上から下へ読める流れで記述できます。これがdplyrとパイプ演算子の威力です。
`r unhide()`

---

## ランクA: AI協働に挑戦しよう

### 7-A-1

**課題**: `BaseballDecade.csv`を使って、「年俸の高い選手トップ10」を年度ごとに抽出し、そのトップ10の顔ぶれ（球団、ポジション）が年度によってどう変化するか調べてください。

AIに相談しながら：

1. 年度ごとに年俸トップ10を抽出する方法を考える
2. 結果を見やすい形にまとめる
3. 何か面白い傾向が読み取れるか考察する

**提出物**: AIとの対話ログ、完成したコードと結果、気づいたこと。

---

### 7-A-2

**課題**: `iris`データセットを使って、「どの種（Species）が最もバランスの良い形をしているか」を定量的に評価してください。

「バランスの良い形」の定義は自分で考えてください（例: SepalとPetalの比率、LengthとWidthの比率、変動係数の小ささなど）。AIと相談しながら：

1. 「バランスの良さ」の指標を定義する
2. dplyrで集計する
3. 結果を解釈する

**提出物**: AIとの対話内容、指標の定義と理由、集計コードと結果。

---

### 7-A-3

**課題**: `BaseballDecade.csv`から、「年俸と身体的特徴（身長・体重・BMI）の関係」を球団ごとに調べたいと思います。

AIに相談しながら、dplyrを駆使してこの分析を行ってください。データの絞り込み、変数の作成、グループごとの集計を組み合わせる必要があります。

考えるポイント：

- BMI変数の作成（`mutate()`）
- ポジション別の傾向（投手 vs 野手）
- 球団ごとの違い
- 年度による変化

**提出物**:
- AIとの対話の記録（どのように問題を分解して伝えたか）
- 完成したコード
- 発見した傾向や気づき

---

## まとめ

このユニットでは、dplyrパッケージの主要な関数を学びました：

- **`select()`**: 必要な変数（列）だけを選ぶ
- **`filter()`**: 条件に合うケース（行）だけを残す
- **`mutate()`**: 新しい変数を作る、既存の変数を変換する
- **`group_by()` + `summarise()`**: グループごとに要約統計量を計算する
- **`across()`**: 複数の変数に同じ処理を一括適用する
- **`arrange()`**: データを並べ替える

これらの関数をパイプ演算子（`%>%`）で繋ぐことで、データの選択・加工・集計を流れるように記述できます。dplyrは卒論のデータ分析で最も頻繁に使うパッケージです。繰り返し練習して、手に馴染ませましょう。

次のユニット: **U8. tidyr: ワイド⇔ロング変換**では、データの「持ち方」を変換する方法を学びます。

---

進捗: あなたは今 **7-C-10** まで完了しました！（と仮定）次は **7-B-1** に進みましょう。
