---
title: "U9. 変数の型の変換と統一"
format:
  html:
    css: ../include/webex.css
    include-after-body: ../include/webex.js
---

```{r setup, include=FALSE}
pacman::p_load(webexercises, tidyverse)
knitr::opts_chunk$set(echo = TRUE, message = FALSE, warning = FALSE)
```

## ユニット概要

**分類**: 幹（全員必須）

**依存関係**: U0 → U1 → U2 → U4 → U5 → U6 → U7 → U8 → **U9** → U10

**学習目標**:

- `as.numeric()`、`as.character()`、`as.factor()`等で変数の型を変換できる
- `factor()`で水準の順序やラベルを制御できる
- `ifelse()`や`dplyr::case_when()`で変数を再コーディングできる
- `cut()`で連続変数をカテゴリ変数に変換できる
- `scale()`で標準化（z得点化）ができる
- `model.matrix()`でダミー変数を作成できる
- `dplyr::across()`で複数変数に同じ変換を一括適用できる

---

## 事前知識: なぜ型変換が必要か

### データの型と分析の関係

Rでは変数の型によって、使える関数や分析手法が変わります。たとえば：

- `mean()` は数値型（`numeric`）にしか使えない
- `table()` はfactor型や文字型で意味がある
- `ggplot2` の `fill` や `color` はfactor型で色分けされる
- 回帰分析でカテゴリ変数を使うにはダミー変数化が必要

データを読み込んだとき、変数の型が想定通りでないことはよくあります。数値のはずが文字型になっている、カテゴリのはずが数値型になっている、といった状況です。分析に入る前に型を正しく整える必要があります。

### Rの主な変数型

| 型 | 説明 | 例 | 確認関数 |
|----|------|-----|---------|
| `numeric` / `double` | 実数（小数を含む） | `3.14` | `is.numeric()` |
| `integer` | 整数 | `1L, 2L` | `is.integer()` |
| `character` | 文字列 | `"Tokyo"` | `is.character()` |
| `factor` | カテゴリ（水準をもつ） | `factor("A")` | `is.factor()` |
| `logical` | 論理値 | `TRUE, FALSE` | `is.logical()` |

### 型変換の基本

`as.型名()` 関数で型を変換します：

```{r}
x <- "123"
class(x)          # character

y <- as.numeric(x)
class(y)          # numeric
y + 1             # 計算できる
```

数値に変換できない文字列は `NA` になります：

```{r}
as.numeric("abc")   # NA（警告が出る）
```

### factor型の重要性

心理学データでは、性別・条件・群といった**カテゴリ変数**をfactor型にしておくことが重要です。factor型にすると：

- 水準（level）の順序を制御できる
- 統計モデルで自動的にダミー変数化される
- グラフの凡例や軸の順序が制御できる

```{r}
# 文字型のまま
x <- c("低", "高", "中", "高", "低")
table(x)  # アルファベット順に並ぶ

# factor型にして順序を指定
x_f <- factor(x, levels = c("低", "中", "高"))
table(x_f)  # 指定した順序で並ぶ
```

### 標準化（z得点）

変数を平均0、標準偏差1に変換する操作を**標準化**（standardization）と呼びます。単位の異なる変数を比較可能にするために使います。

$$z_i = \frac{x_i - \bar{x}}{s_x}$$

```{r}
x <- c(60, 70, 80, 90, 100)
scale(x)
```

### ダミー変数

カテゴリ変数を回帰分析で使うとき、0/1の**ダミー変数**に変換します。$k$ 水準のカテゴリ変数は $k-1$ 個のダミー変数で表現します（1つは参照カテゴリ）。

たとえば「セリーグ」「パリーグ」の2水準なら、ダミー変数は1つ（パリーグ=1, セリーグ=0）です。

---

## ランクC: 基礎知識を確認しよう

### 9-C-1

文字型の `"42"` を数値型に変換する関数は？

`r mcq(c("to.numeric()", "numeric()", answer = "as.numeric()", "convert()"))`

`r hide("解説")`
`as.型名()` が型変換関数の基本形です。`as.numeric("42")` は数値の `42` を返します。逆に `as.character(42)` は文字列の `"42"` を返します。
`r unhide()`

---

### 9-C-2

`factor()` 関数の `levels` 引数は何を指定しますか？

`r mcq(c("変数の型", answer = "水準の順序", "欠損値の扱い", "変数名"))`

`r hide("解説")`
`levels` で水準の順序を指定できます。指定しないとアルファベット順（日本語ならUnicodeの順序）になります。

```{r, eval=FALSE}
factor(c("B", "A", "C"), levels = c("A", "B", "C"))
```

グラフの軸やtableの表示順、回帰分析の参照カテゴリに影響します。
`r unhide()`

---

### 9-C-3

`factor()` 関数の `labels` 引数は何をしますか？

`r mcq(c("水準の順序を変える", answer = "水準の表示名を変更する", "欠損値にラベルをつける", "変数名を変更する"))`

`r hide("解説")`
`labels` は水準の表示名を変えます。`levels` の順序に対応します。

```{r, eval=FALSE}
factor(c(1, 2, 1, 2), levels = c(1, 2), labels = c("男性", "女性"))
```

データ上は `1, 2` でも、表示や分析では `"男性", "女性"` として扱われます。
`r unhide()`

---

### 9-C-4

`ifelse(条件, 真の値, 偽の値)` の結果として正しいのはどれですか？

`ifelse(5 > 3, "大きい", "小さい")` の結果は？

`r mcq(c("TRUE", "5", answer = "\"大きい\"", "\"小さい\""))`

`r hide("解説")`
`ifelse()` は条件が `TRUE` のとき第2引数を、`FALSE` のとき第3引数を返します。ベクトルに対しても要素ごとに適用されるので、`mutate()` の中で変数の再コーディングに使えます。
`r unhide()`

---

### 9-C-5

`scale()` 関数は何をしますか？

`r mcq(c("値を0から1の範囲にする", answer = "平均0、標準偏差1に標準化する", "対数変換する", "順位に変換する"))`

`r hide("解説")`
`scale(x)` は各値から平均を引き、標準偏差で割ります（z得点化）。`scale(x, center = TRUE, scale = FALSE)` とすると中心化（平均を引くだけ）のみ行います。
`r unhide()`

---

### 9-C-6

3水準のカテゴリ変数（A, B, C）をダミー変数にすると、ダミー変数はいくつ必要ですか？

`r mcq(c("1つ", answer = "2つ", "3つ", "4つ"))`

`r hide("解説")`
$k$ 水準のカテゴリ変数は $k-1$ 個のダミー変数で表現します。3水準なら2つです。1つの水準を参照カテゴリ（baseline）として、残りの水準を0/1で表します。

たとえばAを参照カテゴリにすると：

| 元の値 | ダミー1（B） | ダミー2（C） |
|--------|-------------|-------------|
| A | 0 | 0 |
| B | 1 | 0 |
| C | 0 | 1 |
`r unhide()`

---

### 9-C-7

`cut()` 関数は何をしますか？

`r mcq(c("文字列を分割する", "データフレームを分割する", answer = "連続変数を区間で区切ってカテゴリに変換する", "ベクトルの一部を取り出す"))`

`r hide("解説")`
`cut()` は連続変数を指定した境界値で区切り、カテゴリ変数（factor型）に変換します。

```{r, eval=FALSE}
x <- c(15, 25, 35, 45, 55)
cut(x, breaks = c(0, 20, 40, 60), labels = c("若年", "中年", "高年"))
# [1] 若年 中年 中年 高年 高年
```
`r unhide()`

---

### 9-C-8

`dplyr::case_when()` は `ifelse()` と比べてどのような利点がありますか？

`r mcq(c("速度が速い", answer = "3つ以上の条件分岐を読みやすく書ける", "数値型しか扱えない", "NAを自動的に除外する"))`

`r hide("解説")`
`ifelse()` を入れ子にすると読みにくくなりますが、`case_when()` は複数条件を並列に書けます。

```{r, eval=FALSE}
dplyr::case_when(
  score >= 80 ~ "A",
  score >= 60 ~ "B",
  score >= 40 ~ "C",
  TRUE ~ "D"   # それ以外
)
```

`TRUE ~ "D"` は「上のどの条件にも当てはまらない場合」を意味します。
`r unhide()`

---

## ランクB: 実践スキルを磨こう

### 9-B-1

`iris` データセットの `Species` 変数の型を確認してください。次に、水準の順序を `"virginica"`, `"versicolor"`, `"setosa"` に変更してください。

`r hide("模範解答")`
```{r, eval=FALSE}
# 現在の型と水準
class(iris$Species)
levels(iris$Species)

# 水準の順序を変更
iris2 <- iris %>%
  dplyr::mutate(Species = factor(Species,
    levels = c("virginica", "versicolor", "setosa")))

levels(iris2$Species)
```

`forcats::fct_relevel()` を使う方法もあります：`forcats::fct_relevel(Species, "virginica", "versicolor", "setosa")`
`r unhide()`

---

### 9-B-2

`BaseballDecade.csv` の `Year` 変数は `"2020年度"` のような文字列です。「年度」を除去して数値型に変換してください。

`r hide("ヒント")`
`stringr::str_remove()` で「年度」を除去し、`as.numeric()` で変換します。
`r unhide()`

`r hide("模範解答")`
```{r, eval=FALSE}
pacman::p_load(tidyverse)
df <- readr::read_csv("../data/BaseballDecade.csv")

df2 <- df %>%
  dplyr::mutate(Year = stringr::str_remove(Year, "年度")) %>%
  dplyr::mutate(Year = as.numeric(Year))

class(df2$Year)  # numeric
unique(df2$Year) # 2011, 2012, ...
```

`readr::parse_number()` を使う方法もあります：`dplyr::mutate(Year = readr::parse_number(Year))`
`r unhide()`

---

### 9-B-3

`BaseballDecade.csv` のセ・リーグとパ・リーグを区別する `League` 変数（factor型）を作成してください。セリーグは Giants, Carp, Tigers, Swallows, Dragons, DeNA です。

`r hide("ヒント")`
`ifelse()` または `case_when()` と `%in%` を組み合わせます。
`r unhide()`

`r hide("模範解答")`
```{r, eval=FALSE}
pacman::p_load(tidyverse)
df <- readr::read_csv("../data/BaseballDecade.csv")

ce_teams <- c("Giants", "Carp", "Tigers", "Swallows", "Dragons", "DeNA")

df2 <- df %>%
  dplyr::mutate(League = dplyr::if_else(
    team %in% ce_teams, "セリーグ", "パリーグ")) %>%
  dplyr::mutate(League = factor(League))

table(df2$League)
```
`r unhide()`

---

### 9-B-4

`iris` の `Sepal.Length` を平均値で「高群」「低群」に分ける変数 `SL_group` をfactor型で作成してください。

`r hide("模範解答")`
```{r, eval=FALSE}
iris2 <- iris %>%
  dplyr::mutate(SL_group = dplyr::if_else(
    Sepal.Length > mean(Sepal.Length), "高群", "低群")) %>%
  dplyr::mutate(SL_group = factor(SL_group, levels = c("低群", "高群")))

table(iris2$SL_group)
```
`r unhide()`

---

### 9-B-5

`BaseballDecade.csv` の `salary`（年俸）を `scale()` で標準化してください。標準化後の平均と標準偏差が0と1になることを確認してください。

`r hide("模範解答")`
```{r, eval=FALSE}
pacman::p_load(tidyverse)
df <- readr::read_csv("../data/BaseballDecade.csv")

df2 <- df %>%
  dplyr::mutate(salary_z = as.numeric(scale(salary)))

# 確認
mean(df2$salary_z, na.rm = TRUE)   # ≈ 0
sd(df2$salary_z, na.rm = TRUE)     # ≈ 1
```

`scale()` は行列を返すので、`as.numeric()` でベクトルに変換しています。`dplyr::mutate()` の中で使う場合はこの変換が必要です。
`r unhide()`

---

### 9-B-6

`iris` の `Species` をダミー変数に変換してください。`model.matrix()` を使います。

`r hide("模範解答")`
```{r, eval=FALSE}
# model.matrix でダミー変数化
dummy <- model.matrix(~ Species, data = iris)
head(dummy)
```

結果は3列になります：`(Intercept)`（切片、常に1）、`Speciesversicolor`、`Speciesvirginica` の2つのダミー変数です。`setosa` が参照カテゴリ（baseline）になっています。

切片を除くには `model.matrix(~ Species - 1, data = iris)` とします（この場合3つのダミー変数が作られます）。
`r unhide()`

---

### 9-B-7

`BaseballDecade.csv` の `salary`（年俸）を `cut()` で「1000万未満」「1000万〜5000万」「5000万〜1億」「1億以上」の4段階に分類してください。

`r hide("模範解答")`
```{r, eval=FALSE}
pacman::p_load(tidyverse)
df <- readr::read_csv("../data/BaseballDecade.csv")

df2 <- df %>%
  dplyr::mutate(salary_cat = cut(salary,
    breaks = c(0, 1000, 5000, 10000, Inf),
    labels = c("1000万未満", "1000万〜5000万",
               "5000万〜1億", "1億以上"),
    right = FALSE))

table(df2$salary_cat)
```

`right = FALSE` は区間を `[a, b)` （左閉右開）にします。`Inf` で上限なしを表現しています。
`r unhide()`

---

### 9-B-8

`iris` の数値変数（1〜4列目）を `dplyr::across()` で一括して標準化してください。

`r hide("模範解答")`
```{r, eval=FALSE}
iris_scaled <- iris %>%
  dplyr::mutate(dplyr::across(1:4, ~ as.numeric(scale(.x))))

# 確認: 各変数の平均が0、SDが1
iris_scaled %>%
  dplyr::summarise(dplyr::across(1:4, list(
    mean = ~ mean(.x),
    sd = ~ sd(.x)
  )))
```

`across()` は複数の列に同じ関数を一括適用します。`where(is.numeric)` で数値型の列だけを対象にすることもできます。
`r unhide()`

---

### 9-B-9

`BaseballDecade.csv` の `position` 変数を、「投手」と「野手」（投手以外）の2水準のfactor型変数 `position2` に変換してください。`dplyr::case_when()` を使ってください。

`r hide("模範解答")`
```{r, eval=FALSE}
pacman::p_load(tidyverse)
df <- readr::read_csv("../data/BaseballDecade.csv")

df2 <- df %>%
  dplyr::mutate(position2 = dplyr::case_when(
    position == "投手" ~ "投手",
    TRUE ~ "野手"
  )) %>%
  dplyr::mutate(position2 = factor(position2))

table(df2$position2)
```

`case_when()` の `TRUE ~ "野手"` は「上のどの条件にも当てはまらない場合」のデフォルト値です。
`r unhide()`

---

## ランクA: AI協働に挑戦しよう

### 9-A-1

**課題**: `BaseballDecade.csv` を読み込み、以下の前処理パイプラインを一本で書いてください。AIに相談しながら効率的なコードを組み立てましょう。

1. `Year` を数値型に変換
2. `team` をfactor型に変換
3. セ・パリーグを区別する `League` 変数を作成（factor型）
4. `salary` を標準化した `salary_z` を作成
5. `salary` を4段階にカテゴリ化した `salary_cat` を作成
6. `position` を「投手」「野手」に再コードした `position2` を作成（factor型）

**提出物**: AIとの対話ログ、完成したコード。

---

### 9-A-2

**課題**: 「尺度水準（名義・順序・間隔・比率）」とRの変数型の対応関係について、AIに質問しながら整理してください。

- 各尺度水準にはどのR型が適切か
- 順序尺度は `ordered = TRUE` のfactor型にすべきか
- `ordered` factorにすると統計モデルの振る舞いがどう変わるか

**提出物**: AIとの対話ログ、対応表と考察。

---

## まとめ

このユニットでは、分析前のデータ整備に不可欠な型変換と再コーディングを学びました：

- **型変換**: `as.numeric()`, `as.character()`, `as.factor()`, `as.logical()`
- **factor型の制御**: `factor(levels = ..., labels = ...)`, `forcats::fct_relevel()`
- **再コーディング**: `ifelse()`, `dplyr::if_else()`, `dplyr::case_when()`
- **連続→カテゴリ**: `cut(breaks = ..., labels = ...)`
- **標準化**: `scale()`（z得点化）
- **ダミー変数**: `model.matrix()`
- **一括変換**: `dplyr::across()`で複数変数に同じ処理

型の整備は「分析前の地味な作業」ですが、ここを怠ると分析結果が間違ったものになります。データを読み込んだら、`str()` で型を確認し、必要に応じて変換する習慣をつけてください。

次のユニット: **U10. ggplot2**では、整形したデータを可視化する方法を学びます。

---

進捗: あなたは今 **9-C-8** まで完了しました！（と仮定）次は **9-B-1** に進みましょう。
